ACORDAO-COMPLETO-2430873

ACÓRDÃO 13395/2020 ATA 42/2020 - PRIMEIRA CÂMARA

VISTOS, relatados e discutidos estes autos de tomada de contas especial instaurados em desfavor da entidade Grêmio PK Cables do Brasil e dos responsáveis pela gestão e execução dos recursos captados, Sr. Márcio Luciano Alves Ferreira e Sras. Claúdia Pacheco de Souza e Sidele Woehl, devido à não consecução dos objetivos pactuados no âmbito do projeto cultural "Coral PK Cables" (Pronac 06-7734) ;
ACORDAM os ministros do Tribunal de Contas da União, reunidos em sessão da 1ª Câmara, diante das razões expostas pelo relator, em: 
	9.1. arquivar o processo em relação à Sra. Sidele Woehl (XXX.448.709-XX) , sem julgamento de mérito, por ausência de constituição e desenvolvimento válido e regular do processo, com base no art. 212 do Regimento Interno do TCU;
	9.2. julgar irregulares as contas do Grêmio PK Cables do Brasil (03.417.098/0001-75) , do Sr. Márcio Luciano Alves Ferreira (XXX.077.609-XX) , e da Sra. Cláudia Pacheco de Souza (XXX.963.299-XX) , com fundamento nos arts. 1º, inciso I, 16, inciso III, alíneas "b" e "c", da Lei 8.443/1992, c/c os arts. 1º, inciso I, e 209, incisos II e III, do Regimento Interno do TCU; 
9.3. condenar, solidariamente, os responsáveis abaixo mencionados, com fundamento no art. 19, caput, da Lei 8.443/1992, c/c o art. 210 do Regimento Interno do TCU, ao pagamento das quantias abaixo relacionadas, com a fixação do prazo de 15 (quinze) dias, a contar das notificações, para comprovarem, perante o Tribunal (art. 23, inciso III, alínea "a", da Lei 8.443/1992, c/c o art. 214, inciso III, alínea "a", do Regimento Interno) , o recolhimento das dívidas aos cofres do Fundo Nacional de Cultura, atualizadas monetariamente e acrescidas dos juros de mora, calculados a partir das datas discriminadas até a data do recolhimento, na forma prevista na legislação em vigor:
9.3.1. Grêmio PK Cables do Brasil (03.417.098/0001-75) e Márcio Luciano Alves Ferreira (XXX.077.609-XX) :
	Valor (R$) 
	Data

	25.000,00
	24/11/2006

	33.000,00
	26/12/2006

	21.864,44
	2/10/2007

9.3.2.  Grêmio PK Cables do Brasil (03.417.098/0001-75) e Cláudia Pacheco de Souza (XXX.963.299-XX) :
	Valor (R$) 
	Data

	29.805,97
	28/1/2009

9.4. autorizar, desde logo, nos termos do art. 28, inciso II, da Lei 8.443/1992, a cobrança judicial das dívidas, caso não atendidas as notificações;
       9.5. autorizar, desde logo, caso solicitado e o processo não tenha sido remetido para cobrança judicial, o pagamento das dívidas em até 36 (trinta e seis) parcelas mensais e consecutivas, nos termos do art. 26 da Lei 8.443/1992, c/c o art. 217 do Regimento Interno/TCU, fixando-se o vencimento da primeira parcela em 15 (quinze) dias, a contar do recebimento da notificação, e o das demais a cada mês, devendo incidir sobre cada valor mensal os correspondentes acréscimos legais, na forma prevista na legislação em vigor, sem prejuízo de alertar os responsáveis de que a falta de comprovação do recolhimento de qualquer parcela implicará o vencimento antecipado do saldo devedor;
9.6. dar ciência deste acórdão à Secretaria Especial da Cultura, à Secretaria Federal de Controle Interno e aos responsáveis para conhecimento e ao Procurador-Chefe da Procuradoria da República no Estado do Paraná, nos termos do art. 16, § 3º, da Lei 8.443/1992, c/c o art. 209, § 7º, do Regimento Interno do TCU, para adoção das providências cabíveis.

Tomada de Contas Especial instaurada em razão de irregularidade na documentação exigida para a prestação de contas dos recursos captados para a execução do projeto cultural denominado Coral PK Cables, Pronac 06-7734.

Primeira Câmara

Grêmio PK Cables do Brasil (03.417.098/0001-75).

3. Responsáveis: Claudia Pacheco de Souza (XXX.963.299-XX); Grêmio PK Cables do Brasil (03.417.098/0001-75); Márcio Luciano Alves Ferreira (XXX.077.609-XX); e Sidele Woehl (XXX.448.709-XX).

13.1. Ministros presentes: Walton Alencar Rodrigues (Presidente), Benjamin Zymler, Bruno Dantas e Vital do Rêgo (Relator).
13.2. Ministros-Substitutos presentes: Augusto Sherman Cavalcanti e Weder de Oliveira.

VITAL DO RÊGO

Adoto como parte do relatório o pronunciamento da Secretaria de Controle Externo de Tomada de Contas Especial (peça 63) a seguir transcrito, que contou com a anuência do corpo diretivo daquela unidade (peças 64 e 65) :
INTRODUÇÃO
1.	Cuidam os autos de tomada de contas especial instaurada pelo então Ministério da Cultura (MinC) , em desfavor da entidade Grêmio PK Cables do Brasil, do Sr. Márcio Luciano Alves Ferreira, e das Sras. Claúdia Pacheco de Souza e Sidele Woehl, devido a não consecução dos objetivos pactuados no âmbito do projeto cultural "Coral PK Cables" (Pronac 06-7734) , celebrado com o objetivo de realizar atividades músico-pedagógicas para componentes do Coral PK Cables (peça 8, p. 2-14) .
HISTÓRICO 
2.	A Portaria 485, de 4/10/2006, autorizou a captação do valor de apoio totalizando R$ 110.859,10, no período de 6/10/2006 a 31/12/2006 (peça 8, p. 56-58) , sendo a execução prorrogada até 31/12/2008 (peça 8, p. 64) , fazendo recair o prazo para a prestação de contas em 30/1/2009.
3.	Do montante autorizado, a proponente captou R$ 110.000,00, conforme a seguir discriminado:
	Valor (R$) 
	Data 
	Peça 8/Página

	25.000,00
	24/11/2006
	70

	33.000,00
	27/12/2006
	72

	30.000,00
	2/10/2007
	74

	22.000,00
	28/12/2007
	76

4.	A prestação de contas apresentada ao MinC (peças 8, p. 68-132; 9, p. 1-36) foi analisada pelo Relatório de Execução S/N /PASSIVO/G03/SEFIC-MinC, de 6/10/2014, que concluiu pelo não atingimento do objeto e do objetivo do Pronac 06-7734, recomendando sua reprovação (peça 9, p. 44-45) . Essa conclusão foi corroborada pelo Laudo Final sobre a Prestação de Contas 228/2015/C9/G3/PASSIVO/SEFIC/MinC, que ratificou a irregularidade da gestão do projeto, recomendando a reprovação de sua prestação de contas final do aludido projeto cultural e a inadimplência da entidade proponente e de seus responsáveis (peça 9, p. 46-47) .
5.	A reprovação da prestação de contas do Pronac 06-7734 foi tornada pública por meio da Portaria Sefic 264, no DOU de 10/5/2016 (peça 9, p. 61) . Os responsáveis já haviam sido notificados acerca da reprovação das contas e da instauração da TCE, mediante os Comunicados 469/2015; 470/2015 e 473/2015 (peça 9, p. 50-54) , constando nos autos os ARs correspondentes (peças 9, p. 62-63; e 10, p. 1) . Outrossim, foi realizada a notificação por edital, publicada no DOU de 16/5/2017 (peça 10, p. 2) .
6.	No Relatório de TCE nº 58/2017, de 28/9/2017 (peça 16) , o Tomador de Contas concluiu que o prejuízo importaria no valor original de R$ 110.000,00, imputando a responsabilidade à entidade Grêmio PK Cables do Brasil, na condição de proponente/responsável; ao Sr. Márcio Luciano Alves Ferreira, e às Sras. Cláudia Pacheco de Souza e Sidele Woehl, na condição de responsáveis.
7.	O Relatório de Auditoria 700/2018 da Controladoria Geral da União (peça 12, p. 1-3) ratificou o posicionamento do Tomador de Contas. Após serem emitidos o Certificado de Auditoria, o Parecer do Dirigente e o Pronunciamento Ministerial (peça 12, p. 4 e 6; e peça 19) , o processo foi remetido a esse Tribunal.	
8.	A instrução inicial do feito (peça 21) verificou que tramitam no TCU outros processos de TCE em que também figuram os responsáveis nas presentes contas especiais, conforme o quadro abaixo:
	Processo
	Assunto
	Responsáveis

	Processo 016.305/2017-5
	TCE instaurada pelo MinC, em razão do não encaminhamento de documentação para a prestação de contas dos recursos captados para o Projeto Pronac 07-3914, celebrado com Grêmio PK Cables do Brasil, cujo objeto é a realização de oficinas de teatro voltadas a crianças, jovens e adolescentes, apresentações itinerantes de espetáculos e fomento de grupos teatrais.
	Grêmio PK Cables do Brasil, Cláudia Pacheco de Souza 

	Processo 030.958/2018-0
	TCE instaurada pelo MinC, em razão da impugnação total das despesas realizadas com recursos captados pelo Grêmio PK Cables do Brasil para a execução do Projeto Pronac 06-7685, Circuito PK Cables de Cultura, com execução no período de 22/11/06 a 31/12/07, para Realizar programação Artística.
	Grêmio PK Cables do Brasil, Cláudia Pacheco de Souza, Sidele Woehl

	Processo 034.692/2018-5
	TCE instaurada pelo MinC, em razão da não consecução dos objetivos pactuados no Projeto Pronac 06-7734, intitulado Circuito PK Cables de Cultura / ano 2, pelo proponente, o Grêmio PK Cables do Brasil, tendo por objeto Realização de espetáculos culturais na área de Teatro, Circo, Dança, Música Instrumental e Exposição de Artes Visuais.
	Grêmio PK Cables do Brasil, Cláudia Pacheco de Souza, Márcio Luciano Alves Ferreira

	Processo 043.342/2018-3
	TCE instaurada pelo MinC, em razão do não encaminhamento de documentação exigida para a prestação de contas dos recursos captados pelo Grêmio PK Cables do Brasil, entidade sediada em Curitiba/PR, e destinados à execução do projeto "Corpo em Movimento", cadastrado sob o Pronac 06-6967.
	Grêmio PK Cables do Brasil, Cláudia Pacheco de Souza, Sidele Woehl 

9.	Na análise inicial, apontou-se que o MinC teria verificado a insuficiência e inconsistência de informações/documentos comprobatórios acerca do cumprimento do objeto do Pronac 06-7734, fazendo constar as seguintes ocorrências (peça 9, p. 44-45) :
	a) não encaminhamento, a título de prestação de contas, de comprovante de realização de aulas práticas, pagamento de cachês de professores, oficinas de musicalização, aquisição de figurinos e equipamentos;
	b) existência de material encaminhado (um flyer e um cartaz) com ausência de informação sobre datas ou lugares de realização, fato que poderia indicar o uso em períodos diferentes, haja vista que não fazem alusão a nenhuma atividade do projeto;	
	c) grande similaridade e sobreposição entre o Pronac 06-7734 e os Pronacs 06-7685, 07-3911 e 07-3903, sendo que em várias fotos é possível verificar a existência de banners relativos a esses a três projetos diferentes (Pronacs 06-7734, 06-7685 e 07-3903) ;
	d) não comprovação, a título de prestação de contas, da realização de atividades músico-pedagógico para componentes do Coral PK Cables, estudo e prática da música erudita com a utilização da informática, com uma carga horária de seis horas/aula para alunos de vária regiões de Curitiba, associados ao Grêmio, funcionários de fábrica, pessoas da comunidade de entorno do Grêmio PK Cables e para um grupo de senhoras da Vila Zumbi (com a participação de 25 senhoras no Coral PK Cables) ;
	e) execução de projeto muito semelhante no período (Pronac 06-7685 - "Circuito PK Cables de Cultura") , lançando dúvidas acerca da correta aplicação dos recursos captados;
	f) existência de documentos no âmbito do Pronac 06-7685 em que é possível observar um banner com a inscrição do Pronac 06-7734, bem como três banners alusivos a três Pronacs diferentes (06-7734, 06-7685 e 07-3903) , que constam na mesma fotografia, em que pese os projetos 07-3903 e 07-3911 tenham sido apresentados no ano seguinte ao ano de apresentação do Pronac 06-7685;
	g) indicação de que o Pronac 07-3911 tenha sido executado simultaneamente aos Pronacs 06-7734, 06-7685 e 07-3903, que ocorreram pari passu;
	h) grande similaridade entre os Pronacs 06-7734, 06-7685, 07-3911 e 07-3903, sendo que as atividades desses se sobrepõem, além de ensejar sérios questionamentos quanto à efetiva realização de desses diferentes projetos.   
10.	  Acerca das ocorrências indicadas nos itens 'c', 'e', 'f', 'g' e 'h' supra, importa registrar que estas foram identificadas no Relatório de Execução - PASSIVO/G03/SEFIC/MinC (peça 9, p. 44-45) , do qual se extrai o seguinte excerto:
Cabe salientar que a mesma proponente executou projeto muito semelhante no mesmo período. As semelhanças com o Pronac 06-7685 "Circuito PK Cables de Cultura" são grandes e lançam dúvidas quanto à correta aplicação dos recursos captados. Na folha 271 do processo 06- 7685 é possível ver um banner com a inscrição "Projeto Coral PK Cables (06-7734) ". É igualmente possível notar na folha 379 do processo três banners referentes a três projetos distintos com o mesmo proponente a saber: Coral PK Cables (06-7734) , Circuito PK Cables de Cultura (06-7685) e Corpo e Movimento (07-3903) . Nota-se que os três banners apareceram na mesma fotografia, sendo que o projeto Corpo e Movimento fora apresentado um ano depois, assim como o projeto Circuito PK CabIes de Cultura - Ano 02 (07-3911) . Se o processo Corpo e Movimento (07-3903) foi realizado concomitantemente aos projetos Coral PK Cables (06-7734) e Circuito PK Cables de Cultura (06-7685) , é bem possível que o projeto Circuito PK Cables de Cultura - Ano 02 (07-3911) também tenha se dado no mesmo período. (Grifa-se) 
11.	  Outrossim, vale esclarecer que, aparentemente, o conjunto indiciário acima destacado foi constatado a partir da foto à peça 8 (p. 120) destes autos, na qual constam: um banner do projeto "Coral PK Cables" (Pronac 07-6674) , e outros dois banners, parcialmente visíveis, supostamente relacionados aos projetos "Corpo em Movimento" (07-3903) e "Circuito PK Cables de Cultura" (07-3911) , a partir do qual se inferiu que os projetos estavam sendo realizados concomitantemente. 
12.	  Embora tenha concordado com o Tomador de Contas, quanto à quantificação dos débitos e à identificação de suas datas, o auditor responsável pela instrução inicial verificou erro na composição dos mesmos, haja vista que foi considerada a data da captação dos recursos (30/12/2008) , em vez da data do crédito na conta bancária específica. Nessa linha, a composição do dano foi assim reconfigurada:
	Valor (R$) 
	Data 
	Débito/Crédito

	25.000,00
	24/11/2006
	Débito

	33.000,00
	26/12/2006
	Débito

	30.000,00
	2/10/2007
	Débito

	22.000,00
	28/12/2007
	Débito

13.	  No que concerne à identificação dos responsáveis, considerou acertada a conclusão de que a entidade Grêmio PK Cables do Brasil, o Sr. Márcio Luciano Alves Ferreira e as Sras. Claúdia Pacheco de Souza e Sidele Woehl eram responsáveis pela gestão e execução dos recursos captados por força do projeto cultural Pronac 06-7734.
14.	  No intuito de preservar a integridade da análise inicial quanto à responsabilização, segue a reprodução do excerto pertinente:
25.  Com efeito, não se apresenta dúvida quanto à atribuição de responsabilidade pelo dano aos cofres públicos ao Sr. Márcio Luciano Alves Ferreira, e as Sras. Sidele Woehl e Claúdia Pacheco de Souza, porquanto a eles foi atribuída a administração do Grêmio PK Cables do Brasil, conforme arts. 12 c/c o 16 do estatuto da aludida pessoa jurídica, documento acostado aos autos à peça 8, p. 24-50.
26. Quanto ao Sr. Márcio Luciano Alves Ferreira, importa salientar que esse foi Presidente da entidade de 7/7/2006 a 28/1/2008, conforme peça 2, p. 25, do TC Processo 043.342/2018-3; e peça 16, p. 25, 97-99 do TC Processo 034.692/2018-5. Ressalta-se, nesse diapasão, que, em 14/11/2006, o sobredito presidente, representando a proponente, nomeou a Sra. Sidele Woehl, como procuradora da entidade com poderes para o fim especial de administração, no período de 14/11/2006 a 14/11/2007 (peça 2, p. 85-87, do TC Processo 043.342/2018-3) . Em que pese a relação de pagamentos ocorridos no âmbito do Pronac 06-7734 (peça 8, p. 80, 122-124) , indique que a maioria dos pagamentos ocorreram entre dezembro de 2006 até 14/11/2007 (R$ 79.864,44 - 72,82% do total de R$ 109.670,41) - ou seja, na gestão por procuração da Sra. Sidele Woehl, os indícios de fraude por apresentação de prestação de contas com elementos já constantes em outros projetos culturais, e de grande similaridade e sobreposição entre o Pronac 06-7734 e os Pronacs 06-7685, 06-7734 e 07-3903, para a execução de atividades que poderiam ser realizadas no escopo de apenas um projeto, o faz ser responsável também por ter executado o projeto bem como solicitado o apoio cultural (peça 8, p. 2-14) e assinado o termo de compromisso para captação de recursos e execução de projetos com incentivos fiscais (peça 8, p. 54) .
27.  Outrossim, a Sra. Sidele Woehl deve ser responsabilizada no âmbito desta TCE, haja vista que executou o projeto, o qual se encontra com indícios de fraude por apresentação de prestação de contas com elementos já constantes em outros projetos culturais, e de 	grande similaridade e sobreposição entre o Pronac 06-7734 e os Pronacs 06-7685, 06-7734 e 07-3903, para a execução de atividades que poderiam ser realizadas no escopo de apenas um projeto, a faz ser responsável também por ter executado o projeto e assinado os recibos de mecenato (receitas) acostados à peça 8 p. 70-76.
28.	  Nesse cenário, cumpre ressaltar que a outorga de poderes mediante procuração para representar a associação nas atividades de gestão, por si só, não exclui a responsabilidade do presidente, uma vez que nessa condição o mesmo continua sendo a representante jurídica da entidade, até porque não se comprova nos autos que a procuradora designada se excedeu nos poderes que lhe foram conferidos. Nesse caso, em que há gestão de recursos públicos mediante incentivo fiscal (Lei Rouanet) , há responsabilidade solidária entre os gestores públicos e os efetivos responsáveis pelos atos praticados, eis que os primeiros têm o dever de selecionar bem os seus prepostos e, uma vez eleitos (culpa in eligendo) , a responsabilidade sob eles não cessa, devendo o delegante supervisionar-lhes os atos praticados, sob pena de responder com eles (culpa in vigilando) , conforme jurisprudência consolidada desta Corte de Contas (Acórdão 296/2011-TCU-Segunda Câmara, rel. JOSÉ JORGE, 1190/2009-Plenário, rel. WALTON ALENCAR RODRIGUES, 1715/2008-Plenário, rel. BENJAMIN ZYMLER, 3765/2011-1ª Câmara, rel. MARCOS BEMQUERER, e 2603/2011-Plenário, rel. WALTON ALENCAR RODRIGUES) .  
29. Por fim, no que concerne à Sra. Cláudia Pacheco de Souza, Presidente do Grêmio PK Cables do Brasil, eleita em assembleia para o período de 29/1/2008 a 29/1/2010 (peça 16, p. 97-99, do TC Processo 034.692/2018-5) , de forma análoga à situação do Sr. Márcio Luciano Alves Ferreira, verifica-se que a despeito da relação de pagamentos ocorridos no âmbito do Pronac 06-7734 (peça 8, p. 80, 122-124) , indicar que a maioria dos pagamentos ocorreram entre dezembro de 2006 até 14/11/2007 (R$ 79.864,44 - 72,82% do total de R$ 109.670,41) - ou seja, na gestão por procuração da Sra. Sidele Woehl, os indícios de fraude por execução e apresentação de prestação de contas com elementos já constantes em outros projetos culturais, e de 	grande similaridade e sobreposição entre o Pronac 06-7734 e os Pronacs 06-7685, 06-7734 e 07-3903, para a execução de atividades que poderiam ser realizadas no escopo de apenas um projeto, a faz ser responsável também por ter executado o projeto e apresentado a prestação de contas final (peças 8, p. 68-132; e 9, p. 1-36) , o que é reprovável.
15.	 Nessa linha, foi proposta a citação dos responsáveis solidários pela irregularidade a seguir discriminada:
	a)  irregularidade: não comprovação da boa e regular aplicação de parte dos recursos federais repassados à entidade Grêmio PK Cables do Brasil, por força do Projeto Cultural Pronac 06-7734, Projeto "Coral PK Cables", em decorrência da insuficiência de documentos que comprovem a consecução dos seus objetivos, especificamente no tocante às seguintes ocorrências:
	a.1) não encaminhamento, a título de prestação de contas, de comprovante de realização de aulas práticas, pagamento de cachês de professores, oficinas de musicalização, aquisição de figurinos e equipamentos;
	a.2) existência de material encaminhado (um flyer e um cartaz) com ausência de informação sobre datas ou lugares de realização, fato que poderia indicar o uso em períodos diferentes, haja vista que não fazem alusão a nenhuma atividade do projeto;	
	a.3) grande similaridade e sobreposição entre o Pronac 06-7734 e os Pronacs 06-7685, 06-7734 e 07-3903, sendo que em várias fotos é possível verificar a existência de banners relativos a esses a três projetos diferentes (Pronacs 06-7734, 06-7685 e 07-3903) ;
	a.4) não comprovação, a título de prestação de contas, da realização de atividades músico-pedagógico para componentes do Coral PK Cables, estudo e prática da música erudita com a utilização da informática, com uma carga horária de seis horas/aula para alunos de vária regiões de Curitiba, associados ao Grêmio, funcionários de fábrica, pessoas da comunidade de entorno do Grêmio PK Cables e para um grupo de senhoras da Vila Zumbi (com a participação de 25 senhoras no Coral PK Cables) ;
	a.5) execução de projeto muito semelhante no período (Pronac 06-7685 - "Circuito PK Cables de Cultura") , lançando dúvidas acerca da correta aplicação dos recursos captados;
	a.6) existência de documentos no âmbito do Pronac 06-7685 em que é possível observar um banner com a inscrição do Pronac 06-7734, bem como três banners alusivos a três Pronacs diferentes (06-7734, 06-7685 e 07-3903) , que constam na mesma fotografia, em que pese os projetos 07-3903 e 06-7734 tenham sido apresentados no ano seguinte ao ano de apresentação do Pronac 06-7685;
	a.7) indicação de que o Pronac 06-7734 tenha sido executado simultaneamente aos Pronacs 06-7734, 06-7685 e 07-3903, que ocorreram pari passu;
	a.8) grande similaridade entre os Pronacs 06-7734, 06-7685, 06-7734 e 07-3903, sendo que as atividades desses se sobrepõem, além de ensejar sérios questionamentos quanto à efetiva realização de desses diferentes projetos;
16.	 Uma vez que apenas a Sra. Sidele Woehl apresentou alegações de defesa, as condutas a ela imputadas serão discriminadas por ocasião do tópico de defesa que trata especificamente da questão (item 72) .
17.	 Com base na delegação de competência do relator do feito, Ministro Vital do Rego (Portaria VR 1, de 8/1/2015) , foi promovida a citação dos responsáveis, conforme a seguir discriminado:
	a) Cláudia Pacheco de Souza:
	Ofício nº 
	Data do ofício
	Data de recebimento 
	Nome do recebedor 
	Fonte do endereço
	Fim do Prazo para defesa
	Apresentação de Defesa

	803/2019
 (peça 26) 
	24/2/2019
	- 
	-
	Receita Federal
 (peça 45) 
	-
	-

	804/2019
 (peça 27) 
	24/2/2019
	22/3/2019
AR peça 33
	Ilegível
	Procuração outorgada pela responsável
 (peças 54 e 55) 
	6/3/2019
	-

	805/2019
 (peça 28) 
	24/2/2019
	-
	-
	Outros
	-
	-

	b) Márcio Luciano Alves Ferreira:
	Ofício nº 
	Data do ofício
	Data de recebimento 
	Nome do recebedor 
	Fonte do endereço
	Fim do Prazo para defesa
	Apresentação de Defesa

	806/2019
 (peça 29) 
	24/2/2019
	25/3/2019
AR peça 35
	Ilegível
	Receita Federal
 (peça 46) 
	9/4/2019
	-

	c) Sidele Woehl:
	Ofício nº 
	Data do ofício
	Data de recebimento 
	Nome do recebedor 
	Fonte do endereço
	Fim do Prazo para defesa
	Apresentação de Defesa

	807/2019
 (peça 30) 
	24/2/2019
	25/3/2019
AR peça 34
	ilegível
	Outros
	9/4/2019
	-

	808/2019
 (peça 31) 
	24/2/2019
	25/3/2019
AR peça 36
	ilegível
	Receita Federal
 (peça 47) 
	9/4/2019
	15/4/2019
 (peça 52) 

	d) Grêmio PK Cables do Brasil:
	Ofício nº 
	Data do ofício
	Data de recebimento 
	Nome do recebedor 
	Fonte do endereço
	Fim do Prazo para defesa
	Apresentação de Defesa

	801/2019
 (peça 24) 
	24/2/2019
	-
	-
	-
	-
	-

	802/2019
 (peça 25) 
	24/2/2019
	-
	-
	Receita Federal
 (peça 43) 
	-
	-

	Edital nº 
	Data
	DOU
	Publicação
	Fim do Prazo para defesa
	Defesa Apresentada

	1/2020
	15/1/2020
	nº 26, Seção 3, p. 150 
 (peça 60) 
	6/2/2020
	21/2/2020
	-

18.	 Transcorrido o prazo regimental fixado, mantiveram-se inertes o Sr. Márcio Luciano Alves Ferreira, a Sra. Cláudia Pacheco de Souza e o Grêmio PK Cables do Brasil, impondo-se que sejam considerados revéis, com o prosseguimento do processo, nos termos do art. 12, § 3º, da Lei 8.443/1992.
19.	 A seu turno, a Sra. Sidele Woehl apresentou suas alegações de defesa à peça 50, que seguem analisadas mais adiante.
EXAME TÉCNICO
20. De início, cumpre analisar os efeitos da revelia operados em relação ao Sr. Márcio Luciano Alves Ferreira, à Sra. Cláudia Pacheco de Souza e ao Grêmio PK Cables do Brasil.
Da validade das notificações
21.	 Nessa linha, apresenta-se breves considerações sobre a forma como são realizadas as comunicações processuais no TCU. A esse respeito, destacam-se o art. 179, do Regimento Interno do TCU (Resolução 155, de 4/12/2002) e o art. 4º, inciso III, § 1º, da Resolução TCU 170, de 30 de junho de 2004, in verbis:
Art. 179. A citação, a audiência ou a notificação, bem como a comunicação de diligência, farse-ão:
I - mediante ciência da parte, efetivada por servidor designado, por meio eletrônico, fac-símile, telegrama ou qualquer outra forma, desde que fique confirmada inequivocamente a entrega da comunicação ao destinatário;
II - mediante carta registrada, com aviso de recebimento que comprove a entrega no endereço do destinatário;
III - por edital publicado no Diário Oficial da União, quando o seu destinatário não for localizado;
 (...) 
Art. 3º As comunicações serão dirigidas ao responsável, ou ao interessado, ou ao dirigente de órgão ou entidade, ou ao representante legal ou ao procurador constituído nos autos, com poderes expressos no mandato para esse fim, por meio de:
I - correio eletrônico, fac-símile ou telegrama;
II - servidor designado;
III - carta registrada, com aviso de recebimento;
IV - edital publicado no Diário Oficial da União, quando o seu destinatário não for localizado, nas hipóteses em que seja necessário o exercício de defesa".
Art. 4º. Consideram-se entregues as comunicações:
I - efetivadas conforme disposto nos incisos I e II do artigo anterior, mediante confirmação da ciência do destinatário;
II - realizadas na forma prevista no inciso III do artigo anterior, com o retorno do aviso de recebimento, entregue comprovadamente no endereço do destinatário;
III - na data de publicação do edital no Diário Oficial da União, quando realizadas na forma prevista no inciso IV do artigo anterior.
§ 1º O endereço do destinatário deverá ser previamente confirmado mediante consulta aos sistemas disponíveis ao Tribunal ou a outros meios de informação, a qual deverá ser juntada ao respectivo processo.
 (...) 
22.	 Bem se vê, portanto, que a validade da citação via postal não depende de que o aviso de recebimento seja assinado pelo próprio destinatário da comunicação, o que dispensa, no caso em tela, a entrega do AR em "mãos próprias". A exigência da norma é no sentido de o Tribunal verificar se a correspondência foi entregue no endereço correto, residindo aqui a necessidade de certeza inequívoca. 
23.	 Não é outra a orientação da jurisprudência do TCU, conforme se verifica dos julgados a seguir transcritos:
São válidas as comunicações processuais entregues, mediante carta registrada, no endereço correto do responsável, não havendo necessidade de que o recebimento seja feito por ele próprio (Acórdão 3648/2013-TCU-Segunda Câmara, Relator Ministro JOSÉ JORGE) ;
É prescindível a entrega pessoal das comunicações pelo TCU, razão pela qual não há necessidade de que o aviso de recebimento seja assinado pelo próprio destinatário. Entregandose a correspondência no endereço correto do destinatário, presume-se o recebimento da citação. (Acórdão 1019/2008-TCU-Plenário, Relator Ministro BENJAMIN ZYMLER) ;
As comunicações do TCU, inclusive as citações, deverão ser realizadas mediante Aviso de Recebimento - AR, via Empresa Brasileira de Correios e Telégrafos, bastando para sua validade que se demonstre que a correspondência foi entregue no endereço correto. (Acórdão 1526/2007-TCU-Plenário, Relator Ministro AROLDO CEDRAZ) .
24.	 A validade do critério de comunicação processual do TCU foi referendada pelo Supremo Tribunal Federal, nos termos do julgamento do MS-AgR 25.816/DF, por meio do qual se afirmou a desnecessidade da ciência pessoal do interessado, entendendo-se suficiente a comprovação da entrega do "AR" no endereço do destinatário:
EMENTA: AGRAVO REGIMENTAL. MANDADO DE SEGURANÇA. DESNECESSIDADE DE INTIMAÇÃO PESSOAL DAS DECISÕES DO TRIBUNAL DE CONTAS DA UNIÃO. ART. 179 DO REGIMENTO INTERNO DO TCU. INTIMAÇÃO DO ATO IMPUGNADO POR CARTA REGISTRADA, INICIADO O PRAZO DO ART. 18 DA LEI nº 1.533/51 DA DATA CONSTANTE DO AVISO DE RECEBIMENTO. DECADÊNCIA RECONHECIDA. AGRAVO IMPROVIDO.
O envio de carta registrada com aviso de recebimento está expressamente enumerado entre os meios de comunicação de que dispõe o Tribunal de Contas da União para proceder às suas intimações.
O inciso II do art. 179 do Regimento Interno do TCU é claro ao exigir apenas a comprovação da entrega no endereço do destinatário, bastando o aviso de recebimento simples.
25.	 No presente caso, verifica-se que a Sra. Cláudia Pacheco de Souza foi validamente citada mediante o Ofício 804/2019 (peça 27) , cuja entrega ficou devidamente comprovada, no endereço constante da procuração por ela outorgada, em 22/7/2019, a procuradores para atuarem neste feito, e em outros que tramitam perante o TCU (peças 54 e 55) , conforme atesta o AR à peça 33.
26.	 Registra-se que o instrumento procuratório foi revogado por termo específico (peça 57) , sem que tenha sido praticado qualquer ato processual.
27.	 Quanto às demais pessoas físicas revéis, verifica-se que também foram validamente citadas, recebendo os respectivos ofícios em seus endereços constantes das bases de dados da Receita Federal, conforme discriminado a seguir:
	a) Sr. Márcio Luciano Alves Ferreira: citado pelo Ofício 806/2019 (peça 29) , recebido em 25/3/2019, conforme AR à peça 35;
	b) Sra. Sidele Woehl: citada pelo Ofício 808/2019 (peça 31) , recebido em 25/3/2019, conforme AR à peça 36.
28.	 Por sua vez, em virtude do insucesso da citação promovida por meio dos Ofício 802/2019 (peça 25) , no endereço da Receita Federal, a citação válida do Grêmio PK Cables do Brasil acabou se operando por meio do Edital TCU nº 1/2020, publicado no DOU de 6/2/2020 (peça 60) .
Da revelia
29. Nos processos do TCU, a revelia não leva à presunção de que sejam verdadeiras todas as imputações levantadas contra os responsáveis, diferentemente do que ocorre no processo civil, em que a revelia do réu opera a presunção da verdade dos fatos narrados pelo autor. Dessa forma, a avaliação da responsabilidade do agente não pode prescindir da prova existente no processo ou para ele carreada. 
30. Ao não apresentarem suas defesas, os responsáveis deixaram de produzir provas da regular aplicação dos recursos sob suas responsabilidades, em afronta às normas que impõem aos gestores públicos a obrigação legal de, sempre que demandados pelos órgãos de controle, apresentar os documentos que demonstrem a correta utilização das verbas públicas, a exemplo do contido no art. 93 do Decreto-Lei 200/67: "Quem quer que utilize dinheiros públicos terá de justificar seu bom e regular emprego na conformidade das leis, regulamentos e normas emanadas das autoridades administrativas competentes." 
31.	 Não obstante a revelia configurada neste processo, e em prestígio ao princípio da verdade real que informa os processos no TCU, foram os autos novamente compulsados, não se identificando qualquer elemento que pudesse alterar as conclusões que fundamentaram as citações realizadas.
32.	 Com efeito, os autos remanescem pendentes de informações e documentos comprobatórios acerca do cumprimento do objeto do Pronac 06-7734, em especial relacionados às seguintes ocorrências (peça 9, p. 44-45) :
	a) não encaminhamento, a título de prestação de contas, de comprovante de realização de aulas práticas, pagamento de cachês de professores, oficinas de musicalização, aquisição de figurinos e equipamentos;
	b) existência de material encaminhado (um flyer e um cartaz) com ausência de informação sobre datas ou lugares de realização, fato que poderia indicar o uso em períodos diferentes, haja vista que não fazem alusão a nenhuma atividade do projeto;	
	c) grande similaridade e sobreposição entre o Pronac 06-7734 e os Pronacs 06-7685, 07-3911 e 07-3903, sendo que em várias fotos é possível verificar a existência de banners relativos a esses a três projetos diferentes (Pronacs 06-7734, 06-7685 e 07-3903) ;
	d) não comprovação, a título de prestação de contas, da realização de atividades músico-pedagógico para componentes do Coral PK Cables, estudo e prática da música erudita com a utilização da informática, com uma carga horária de seis horas/aula para alunos de vária regiões de Curitiba, associados ao Grêmio, funcionários de fábrica, pessoas da comunidade de entorno do Grêmio PK Cables e para um grupo de senhoras da Vila Zumbi (com a participação de 25 senhoras no Coral PK Cables) ;
	e) execução de projeto muito semelhante no período (Pronac 06-7685 - "Circuito PK Cables de Cultura") , lançando dúvidas acerca da correta aplicação dos recursos captados;
	f) existência de documentos no âmbito do Pronac 06-7685 em que é possível observar um banner com a inscrição do Pronac 06-7734, bem como três banners alusivos a três Pronacs diferentes (06-7734, 06-7685 e 07-3903) , que constam na mesma fotografia, em que pese os projetos 07-3903 e 07-3911 tenham sido apresentados no ano seguinte ao ano de apresentação do Pronac 06-7685;
	g) indicação de que o Pronac 07-3911 tenha sido executado simultaneamente aos Pronacs 06-7734, 06-7685 e 07-3903, que ocorreram pari passu;
	h) grande similaridade entre os Pronacs 06-7734, 06-7685, 07-3911 e 07-3903, sendo que as atividades desses se sobrepõem, além de ensejar sérios questionamentos quanto à efetiva realização de desses diferentes projetos.
33.	 Diante disso, e considerando que não se acatam as alegações de defesa da Sra. Sidele Woehl, conforme item 88 desta instrução, o Sr. Márcio Luciano Alves Ferreira, a Sra. Cláudia Pacheco de Souza, e o Grêmio PK Cables do Brasil devem ser considerados revéis, nos termos do art. 12, §3º, da Lei 8.443/1992, e ter suas contas julgadas irregulares.
	Alegações de defesa da Sra. Sidele Woehl
	I - Histórico	  (peça 52, p. 2-7) 
34.	 A peça de defesa tem início com um retrospecto dos fatos, no qual é narrada a trajetória da defendente na empresa PK Cables do Brasil, que teve início com sua contratação como empregada temporária, no período de 5/1/2004 a 3/4/2004, sendo efetivada em 5/4/2004, vindo a exercer as funções de Assistente de Recursos Humanos, Analista de Recursos Humanos e Coordenadora de Recursos Humanos, até ser demitida "involuntariamente e sem justa causa", em 28/2/2008.
35.	 A defendente informou que, em 2006, no intuito de implementar projetos culturais, com recursos obtidos através da Lei 8.313/1991 (Lei Rouanet) , foi designada por seus superiores a buscar consultoria junto à empresa Cultura Interativa, que sugeriu a utilização do Grêmio de Funcionários da PK Cables para receber "impostos devidos" da empresa, por se tratar de entidade sem fins lucrativos. 
36.	 Nesse contexto, verificou-se que o presidente eleito do Grêmio tinha "restrição financeira" que o impedia de exercer o cargo, razão pela qual foi chamada pelo diretor da PK Cables para assumir as atribuições do projeto, pois estas "estavam alinhadas às suas atividades como Coordenadora de Recursos Humanos". Assim, aceitou o encargo, sendo-lhe outorgada procuração para gerir o Grêmio PK Cables do Brasil. 
37.	 Devido à cumulação de funções que estavam inviabilizando seu desempenho, a defendente contratou a Sra. Patrícia Ribeiro como sua auxiliar administrativa, que ficou responsável pela operacionalização de toda parte administrativa dos projetos culturais, "a exemplo de fazer cotações, compras de suprimentos, reunião com professores, receber notas fiscais e boletos de fornecedores, encaminhar notas fiscais à empresa Cultura Interativa, a fim de que fossem prestadas as contas nos moldes do que exige o Ministério da Cultura". Dessa forma, "a única responsabilidade que restou para a defendente foi a de assinar conjuntamente os cheques que já vinham preenchidos e assinados pela tesouraria do Grêmio".
38.	 Não obstante, a defendente enfatizou sua surpresa com a instauração da presente TCE mais de dez anos após seu afastamento da empresa, com base nas conclusões do Relatório de Execução C08-Passivo/G03/SEFIC/MinC, de 21/3/2017. Assim, concluiu a síntese dos fatos, salientando que não infringiu os dispositivos alinhados no Ofício nº 808/2019, não tendo cometido os ilícitos que lhe foram imputados, conforme demonstra na sequência de sua defesa.
	II - Preliminar:
	II.1 - 	Incidência da prescrição da pretensão punitiva  (peça 52, p. 7-21) 
39.	 Em sede de preliminar, a defesa sustentou ser "descabida" a responsabilização da defendente, não apenas pela inexistência de qualquer irregularidade em sua conduta, mas, especialmente, pela ocorrência da prescrição da pretensão punitiva do TCU.
40. Após contextualizar o exercício da pretensão punitiva nos limites do princípio da prescritibilidade e da segurança jurídica, remontando, inclusive, ao MS 26.210/DF, por meio do qual o E. Supremo Tribunal Federal lançou preciosos contornos acerca da matéria, a defesa fez menção ao artigo 37, § 5, da Constituição Federal, segundo o qual cabe à lei estabelecer os prazos de prescrição para ilícitos praticados por qualquer agente, servidor ou não, que causem prejuízos ao erário, restando ressalvadas apenas as ações de ressarcimento ao erário.
41.	 Nessa linha, para colmatar "a lacuna normativa existente no tocante ao tema da prescrição da pretensão sancionatória do Tribunal de Contas da União", a defesa remeteu ao art. 1º da Lei 9.873/1999, que assim dispõe:
"Art. 1º. Prescreve em cinco anos a ação punitiva da Administração Pública Federal, direta e indireta, no exercício do poder de polícia, objetivando apurar infração à legislação em vigor, contados da data da prática do ato ou, no caso de infração permanente ou continuada, do dia em que tiver cessado." (Grifos da defesa) 
42.	 Em adição, reportou-se ao julgamento do MS nº 32201/DF, no qual o Supremo Tribunal Federal teria fixado o entendimento de que "o poder de punir do Tribunal de Contas da União prescreve em 05 (cinco) anos", a teor do que dispõe o art. 1º da Lei 9.873/1999, a despeito de, no caso concreto, a Corte haver afastado a prescrição invocada pelo impetrante, em razão dos marcos interruptivos do prazo prescricional verificados naqueles autos, conforme registrado na ementa reproduzida pela defesa.
43.	 Concluiu a defesa que, por se tratar de matéria de direito administrativo sancionador, a disciplina da Lei nº 9.873/1999 é aplicável a qualquer ação punitiva da Administração Federal, excetuadas aquelas em que haja uma regulamentação específica, o que não seria o caso do Tribunal de Contas da União. Portanto, a pretensão punitiva do TCU estaria submetida, "induvidosamente", ao regime estabelecido pela referida lei.
44.	 No plano fático, a defesa argumentou que os fatos tidos por "reprováveis" teriam ocorrido nos anos de 2006 a 2007, e a defendente veio a ser notificada acerca de "supostas" irregularidades apenas em 2019, ou seja, doze anos após a execução do projeto cultural, e dez anos após a prestação de contas, ocorrida em 29/2. Outrossim, destacou que somente em setembro de 2015 foi emitido o Laudo Final sobre a prestação de contas.
45. Na sequência, a defesa repisou aspectos teóricos, reafirmando que a prescrição no âmbito do Tribunal de Contas da União é disciplinada pelo regime do direito administrativo, aplicando-se à questão a Lei 9.783/1999, e não o art. 205 do Código Civil, que estabelece o prazo de dez anos, tendo como marco inicial a data da prática da irregularidade (art. 189 CC) . 
46.	 Isso posto, a defesa concluiu:
Pois bem, no presente caso, é de se considerar que a conduta reputadamente irregular imputada à peticionária diz respeito à realização de projeto cultural o qual foi devidamente executado - não há nenhuma dúvida relativamente a isso - e concluído em 31 de dezembro de 2007. 
Este, portanto, é o marco inicial da prescrição.
De acordo com o inciso II, do artigo 20, da Lei no 9.783/1999, a prescrição da ação punitiva se interrompe "por qualquer ato inequívoco, que importe apuração do fato".
Segundo consta do histórico da apuração conclusiva no âmbito da Corte de Contas se deu apenas em 2015 e instaurada a presente Tomada de Contas Especial em 2018, portanto, quando já ultrapassado em muito o lapso temporal prescricional de 5 (cinco) anos.
47.	 Em arremate, acrescentou que o presente feito foi conduzido, desde os seus atos preliminares, em afronta ao princípio da duração razoável do processo, e que a cientificação das supostas irregularidades à defendente, "somente 12 (doze) anos depois" importaria a nulidade do ato administrativo sancionatório.
	Análise
48.	 Como se vê, em matéria preliminar, a defesa arguiu a prescrição da pretensão punitiva do TCU, tendo por fundamento o art. 1º da Lei 9.873/1999, que estabelece prazo quinquenal de prescrição para o exercício da ação punitiva pela Administração Pública Federal, direta e indireta.
49.	 A questão não comporta dúvidas no âmbito do TCU, onde a matéria acerca da prescrição já se encontra pacificada desde 8/6/2016, quando foi proferido o Acórdão 1441/2016-TCU-Plenário, em incidente de uniformização de jurisprudência, o qual é assim enunciado (Jurisprudência Selecionada) :
O ato que ordenar a citação, a audiência ou oitiva da parte interrompe a prescrição da pretensão punitiva do TCU, nos termos do art. 202, inciso I, da Lei 10.406/2002 (Código Civil) . A prescrição recomeça a contar da data do ato que motivou a interrupção, nos termos do art. 202, parágrafo único, parte inicial, do Código Civil.
 50. Contudo, desde antes do Acórdão 1441/2016-TCU-Plenário, o TCU já se pautava pelo entendimento de que a prescrição quinquenal, da Lei 9.873/1999, não se aplicava aos processos de tomada de contas especial, por possuir como fundamento o exercício regular do Poder de Polícia, diferentemente das atividades de controle externo previstas na Constituição Federal, que encerram, entre outros, os atos de gestão (Acórdãos 49/2008) . Nessa mesma linha, a Jurisprudência Selecionada do TCU apresenta os seguintes enunciados:
As prerrogativas judicantes atribuídas ao TCU não têm como fundamento o exercício do poder de polícia, mas sim o exercício de atividade de controle externo, de previsão constitucional, à qual não se aplica o prazo prescricional previsto na Lei 9.873/1999. (Acórdão 1241/2010-TCU-Plenário) 
As regras de prescrição da Lei 9.873/1999 não se aplicam ao exercício do poder punitivo por parte do TCU, por não ser norma regente da atividade de controle externo. (Acórdão 5865/2013-TCU-Primeira Câmara) 
A regra de prescrição para o exercício do poder punitivo pelo TCU é matéria sujeita à reserva legal, para a qual ainda não há lei específica. Diante da lacuna na Lei 8.443/1992, aplica-se aos processos de controle externo o prazo geral previsto no Código Civil, não o da Lei 9.873/1999, porquanto a atividade judicante do Tribunal não tem como fundamento o exercício do poder de polícia. (Acórdão 1683/2013-TCU-Plenário) 
Ante a inexistência de normativo específico acerca da prescrição da pretensão punitiva do TCU, aplicam-se aos processos de controle externo as regras gerais do Código Civil, e não as da Lei 9.873/1999 e do Decreto 20.910/1932. No caso de atos irregulares praticados à luz do Código Civil de 1916, aplica-se a regra intertemporal do art. 2.028 do Código Civil de 2002. (Acórdão 828/2013-TCU-Plenário) 
51.	 Adicionalmente, cabe tecer algumas considerações acerca da prescrição da pretensão punitiva, nos termos do Acórdão 1441/2016-TCU-Plenário. Em complementação ao já mencionado no item 59 supra, o incidente que uniformizou a jurisprudência do TCU acerca da questão firmou o entendimento de que se aplica o prazo geral de prescrição indicado no art. 205 do Código Civil, que é de 10 anos, contado a partir da data de ocorrência da irregularidade sancionada, nos termos do art. 189 do Código Civil, sendo este prazo interrompido pelo ato que ordenar a citação, a audiência ou a oitiva do responsável.
52.	 Acerca do prazo decenal, importa esclarecer que, no curso dos debates que precederam a prolação do aludido Acórdão 1441/2016-TCU-Plenário, seu Redator, o Ministro Walton Alencar Rodrigues, após manifestar-se pelo afastamento da possibilidade de preencher a lacuna da Lei nº 8.443/1992, quanto à matéria de prescrição, pugnou pelo uso da regra de incidência direta, assentada no art. 205 do Código Civil, nos termos a seguir reproduzidos:
Por essas razões, afasto-me das conclusões trazidas pelo e. relator, no sentido de que o Tribunal haveria de subordinar seu poder-dever de impor sanções à prescrição quinquenal, por ser esse o prazo preponderante "no microssistema do Direito Público".
Manifesto-me, pois, pela incidência da regra geral de prescrição assentada no Código Civil, aplicável a todos os casos em que a lei sobre ela não dispuser explicitamente.
Ainda que se pretendesse afastar da regra geral de prescrição, consagrada na legislação civil codificada, para buscar guarida na analogia, não se poderia adotar como premissa a existência de prazo geral de prescrição, a regular todas as matérias de direito público, porque tal entender não se mostra compatível com a necessária ampliação dos prazos prescricionais para infrações potencialmente mais graves. Essa a regra fundamental a permear o ordenamento jurídico pátrio.
O Código Penal estabelece prazos prescricionais maiores para crimes com penas privativas de liberdade mais longas, e menores, para ilícitos mais singelos. De igual sorte, a legislação civil codificada assenta a ocorrência de prazos prescricionais mais dilatados nos casos em que a pretensão do autor visa a proteger bem jurídico mais caro à sociedade.
Também na seara do direito administrativo, observa-se tal solução. A Lei 8.112/1990 fixa diferentes prazos prescricionais para ações disciplinares, consignando prazo de prescrição maior para as infrações mais graves, puníveis com demissão, cassação de aposentadoria ou disponibilidade e destituição de cargo em comissão, e menor para as infrações que suscitam apenas advertência.
Por essa razão, não é adequado padronizar o prazo prescricional de cinco anos na seara do direito administrativo. É certo que a infração que desperta o poder-dever de sanção do Tribunal, consagrado nos artigos 57 e 58 da Lei 8.443/1992 é muito mais grave que singela infração de trânsito, por exemplo.
Aliás, a própria fixação administrativa pelo TCU de prazo prescricional por demais exíguo conteria, até mesmo, negar vigência a previsão constitucional do art. 71, inciso VIII, segundo a qual incumbe ao TCU "aplicar aos responsáveis, em caso de ilegalidade de despesa ou irregularidade de contas, as sanções previstas em lei, que estabelecerá, entre outras cominações, multa proporcional ao dano causado ao erário".
Necessário, portanto, que o interesse do Estado em reprimir as condutas lesivas ao Erário ou contrárias ao interesse público encontre abrigo em prazo prescricional mais amplo que o assentado em normas destinadas a sancionar os autores de infrações administrativas menos graves aos olhos da sociedade. (Grifos do original) (Acórdão 1441/2016-TCU-Plenário) 
53.	 No presente caso, o fato gerador do dano ao Erário foi a não comprovação da boa e regular aplicação dos recursos do Pronac 06-7734. Assim, considerando que até a data final para apresentação da prestação de contas, em 30/1/2009  (item 2 supra) , os responsáveis poderiam ter demonstrado o correto emprego dos recursos captados, é no dia imediatamente posterior a essa data, em 31/1/2009, que se materializa a irregularidade.
54.	 Por conseguinte, verifica-se que ocorreu a prescrição punitiva do TCU, na forma do Acórdão 1441/2016-TCU-Plenário, uma vez que a irregularidade ocorreu em 31/1/2009, e o ato que ordenou a citação data de 21/2/2019  (peça 23) . 
55.	 Noutro prisma, vê-se que a preliminar suscitada transcende o aspecto meramente punitivo, alcançando também a pretensão ressarcitória do TCU, como se pode constatar a partir de menções a imputações de débitos e ações de ressarcimento ao Erário.
56.	 Nesse diapasão, reafirma-se que o entendimento pacificado no âmbito do TCU é no sentido de que as ações de ressarcimento movidas pelo Estado contra os agentes causadores de danos ao Erário são imprescritíveis, nos termos do art. 37, § 5º, da Constituição Federal, da Súmula TCU 282 e de farta jurisprudência do Tribunal.
57.	 Contudo, não se desconhece que o Plenário do Supremo Tribunal Federal, em sessão virtual realizada no dia 17/4/2020, apreciou o Recurso Extraordinário 636.886, vindo a decidir, com repercussão geral, por 7 votos favoráveis e 3 com ressalva, fixar a tese de que "É prescritível a pretensão de ressarcimento ao Erário fundada em decisão do Tribunal de Contas". 
58.	 Em virtude da questão ainda se encontrar em fase de análise interna pelo TCU, com vistas à apresentação de recurso ao STF, vem sendo dispensado à matéria a orientação jurisprudencial então predominante, tal como se deu no Acórdão 6350/2020-TCU-Segunda Câmara, e também no Acórdão 5236/2020-TCU-Primeira Câmara, no qual o Relator, Ministro Benjamin Zymler, assim se manifestou:
Enfatizo que estou aplicando a jurisprudência atual desta Corte de Contas sobre a matéria, consolidada na Súmula 282, para a prescrição do débito apurado e, no que tange à eventual aplicação de sanções, no incidente de uniformização de jurisprudência apreciado pelo Acórdão 1441/2016-TCU-Plenário, que adotou o prazo geral de prescrição indicado no art. 205 do Código Civil. Não desconheço que recentemente o Supremo Tribunal Federal, no âmbito do RE 636886/AL, fixou o seguinte enunciado para o Tema 899: "É prescritível a pretensão de ressarcimento ao erário fundada em decisão de Tribunal de Contas". Não obstante essa respeitável decisão, ainda pairam diversas dúvidas sobre a matéria, pois é possível a conclusão de que a deliberação não tratou da prescrição do processo de controle externo levado a cabo perante o Tribunal de Contas da União, mas sim da prescrição intercorrente ocorrida durante a fase de execução do acórdão condenatório do Tribunal. (Grifos do original) 
59.	 Feitas essas considerações, manifesta-se pelo não acolhimento da preliminar de prescrição ressarcitória arguida pela defesa, em vista da ausência de suporte jurídico para tanto, sem prejuízo de se propor o acolhimento da preliminar de prescrição da pretensão punitiva, ante as razões expostas nos itens 53 e 54 supra.
	III.1 - Da responsabilização presumida e da ausência de demonstração da conduta  (peça 52, p. 21-38) 
60.	 As alegações que integram o tópico versam acerca da responsabilização presumida da defendente e, também, o sobre o tema da ausência de demonstração cabal de sua conduta.
61.	 Com relação ao primeiro aspecto, a defendente registrou que os elementos dos autos não se prestam a fundamentar sua responsabilização, "quanto mais a responsabilização por dano presumido", pois jamais teria agido com dolo ou culpa na execução do projeto, e em sua prestação de contas, inexistindo qualquer fundamento fático ou jurídico para lhe ser atribuída responsabilidade por eventuais irregularidades.
62. Rememorou que as irregularidades que ensejaram a reprovação da prestação de contas consistiram, basicamente: " (i) no fato de terem sido apresentados projetos que continham atividades 'que poderiam ser realizadas no escopo de apenas um projeto' (ii) não ter sido devidamente comprovada a execução dos objetivos delimitados no plano de trabalho do aludido projeto e, (iii) prestação de contas reprovada, visto que não houve 'a comprovação da regular aplicação dos recursos captados'". 
63.	 Assim, a defendente alegou ter sido tomada por surpresa e perplexidade com a citação do TCU, não apenas em razão do extraordinário tempo decorrido desde a realização do projeto, mas pelo fato deste ter sido regularmente executado e devidamente cumpridos os objetivos estabelecidos no respectivo plano de trabalho, acrescentando: "e, por fim, a execução desse projeto foi devidamente acompanhada e aprovada pela unidade fiscalizadora do Ministério da Cultura".
64.	 E por entender que os objetivos do projeto teriam sido cumpridos, a defesa sustentou que "não há que se falar em responsabilização da defendente não apenas porque não detinha ela responsabilidade pela execução direta do projeto em questão, mas porque os trabalhos foram regularmente executados pelos responsáveis."
65.	 Nesse ponto, a defesa acentuou a dificuldade com que a responsável fora confrontada para exercer o seu direito de defesa, por não possuir nenhuma documentação para comprovar suas alegações, em virtude do "extraordinário período de tempo decorrido" desde o seu desligamento da PK Cables, em 2008. A esse respeito, vale destacar o seguinte excerto:
Todavia, tendo vislumbrado irregularidade na execução do projeto em questão, é cediço que cabe à Administração controladora apontar, com a necessária precisão e objetividade, em que consiste essa irregularidade, in casu, quais objetivos não teriam sido cumpridos e por que motivos não teriam sido cumpridos.
Não há, no presente caso, a demonstração cabal e inequívoca de qual conduta teria sido praticada pela defendente que, objetivamente teria causado prejuízo ao erário, resultando, pois, antijurídica a imposição do dever de ressarcir os cofres públicos como pretendido, especialmente em se considerando a "presunção de dano ao erário".
66.	 Esse aspecto foi enfatizado, no sentido de que, "para que haja a responsabilização de alguém e, consequentemente, impor-lhe o dever de ressarcimento, tais circunstâncias devem ser cabalmente provadas nos autos", do contrário, deve-se afastar a responsabilização, "pois não se admite a presunção de culpa e não se admite a presunção de dano". (Grifos do original) 
67.	 Na sequência, a defesa remeteu à Lei nº 13.655/2018, editada para inserir modificações na Lei de Introdução às Normas do Direito Brasileiro, destacando a previsão contida em seu art. 28, segundo a qual "O agente público responderá pessoalmente por suas decisões ou opiniões técnicas em caso de dolo ou erro grosseiro". A esse respeito, extrai-se o seguinte excerto:
Essa norma fundamenta-se na premissa de que erros humanos acontecem, especialmente nas situações de diversidade e complexidade de tarefas, que marcam a gestão pública. A partir da nova legislação a responsabilização do agente apenas deve ocorrer no caso de dolo (vontade consciente de agir contra a lei) ou erro grosseiro (culpa grave) .
Tem-se, assim, uma delimitação de responsabilidades, exigindo-se do controlador um dever maior de motivação na explicitação na análise da culpa do agente, não bastando	 a afirmação genérica de ato culposo, de sorte a evidenciar a responsabilização daquele que age como se efetivamente desejasse alcançar o dano, caso da culpa grave.
68.	 A argumentação foi complementada com vasto repertório de julgados, a partir do qual a defesa arrematou que, com base na jurisprudência consolidada do Superior Tribunal de Justiça, exige-se, de forma "insofismável", que se comprove o dolo, ou culpa grave, da defendente para que seja possível sua responsabilização, o que, no caso, não restou comprovado, pois não houve sua intenção de causar dano ao Erário.
69.	 A defesa concluiu sua alegação reiterando "a improcedência da pretendida responsabilização da defendente que, por ser genérica e desarrazoada, não tem condições de prosperar ante a inexistência de qualquer irregularidade em sua conduta".
	Análise
70.	 Em relação aos pontos impugnados, ressalta-se que os julgados apresentados na peça de defesa se referem a ações de improbidade administrativa, da Lei 8.429/1992, que não se subordinam ao regime dos processos de controle externo, regidos pela Lei 8.443/1992, como o que ora se examina.
71. Como se sabe, não compete aos Tribunais de Contas condenarem gestores por atos de improbidade administrativa, os quais devem ser apurados em procedimentos específicos no âmbito do Poder Judiciário, mediante provocação do Ministério Público.
72.	 Por sua vez, na esfera do controle externo, para a imputação de débito, não é necessária a comprovação da má-fé ou desonestidade do agente. Nas hipóteses em que for constatado dano ao Erário resultante de omissão no dever de prestar contas, de ato de gestão ilegítimo ou antieconômico, ou desvio de dinheiro público, o Tribunal, ao julgar irregulares as contas, fixará a responsabilidade do agente público que praticou o ato irregular (artigo 16, § 2º, alínea "a", da Lei 8.443/1192) . Não é necessária, assim, a conduta dolosa, bastando apenas a modalidade culposa.
73.	 No contexto analisado, tem-se que a instauração das contas especiais teve por fundamento a não comprovação da boa e regular aplicação dos recursos captados com amparo no Pronac 06-7734. Outrossim, há elementos nos autos - em especial a Relação de Pagamentos (peça 8, p. 80 e 122-124) - que comprovam a execução da quase totalidade das despesas do projeto, no período em que a defendente esteve à frente do Grêmio PK Cables do Brasil (14/11/2006 - 14/11/2007) , exercendo o mandato que a entidade lhe outorgou (vide item 35 e peça 62) .
74.	 Vale ainda rememorar que a Sra. Sidele Woehl foi expressamente responsabilizada pela conduta especificada na instrução inicial (peça 21, p. 8-9) , senão vejamos:
c.3) conduta da Sra. Sidele Woehl: executar (de 14/11/2006 a 14/11/2007) o projeto "Coral PK Cables" (Pronac 06-7734) , o qual se encontra eivado de ocorrências a indicar sobreposição de atividades com outros projetos culturais:
c.3.1) grande similaridade e sobreposição entre o Pronac 06-7734 e os Pronacs 06-7685, 07-3911 e 07-3903, sendo que em várias fotos é possível verificar a existência de banners relativos a esses a três projetos diferentes (Pronacs 06-7734, 06-7685 e 07-3903) ;
c.3.2) não comprovação, a título de prestação de contas, da realização de atividades músico-pedagógico para componentes do Coral PK Cables, estudo e prática da música erudita com a utilização da informática, com uma carga horária de seis horas/aula para alunos de vária regiões de Curitiba, associados ao Grêmio, funcionários de fábrica, pessoas da comunidade de entorno do Grêmio PK Cables e para um grupo de senhoras da Vila Zumbi (com a participação de 25 senhoras no Coral PK Cables) ;
c.3.3) execução de projeto muito semelhante no período (Pronac 06-7685 - "Circuito PK Cables de Cultura") , lançando dúvidas acerca da correta aplicação dos recursos captados;
c.3.4) existência de documentos no âmbito do Pronac 06-7685 em que é possível observar um banner com a inscrição do Pronac 06-7734, bem como três banners alusivos a três Pronacs diferentes (06-7734, 06-7685 e 07-3903) , que constam na mesma fotografia, em que pese os projetos 07-3903 e 07-3911 tenham sido apresentados no ano seguinte ao ano de apresentação do Pronac 06-7685;
c.3.5) indicação de que o Pronac 07-3911 tenha sido executado simultaneamente aos Pronacs 06-7734, 06-7685 e 07-3903, que ocorreram pari passu;
c.3.6) grande similaridade entre os Pronacs 06-7734, 06-7685, 07-3911 e 07-3903, sendo que as atividades desses se sobrepõem, além de ensejar sérios questionamentos quanto à efetiva realização de desses diferentes projetos;
75.	 Por conseguinte, o expediente citatório a ela endereçado - Ofício 808/2019, de 24/2/2019 (peça 31) - especificou, detalhadamente, as irregularidades acerca das quais a responsável deveria apresentar alegações de defesa, conforme se segue:
 (...) fica Vossa Senhoria ciente da presente CITAÇÃO, com fundamento no art. 12, inciso II, da Lei 8.443/1992, para, no prazo de quinze dias, a contar do recebimento da presente comunicação, apresentar:
i)	 ALEGAÇÕES DE DEFESA quanto à irregularidade detalhada a seguir:
a) Irregularidade: não comprovação da boa e regular aplicação de parte dos recursos federais repassados à entidade Grêmio PK Cables do Brasil, por força do Projeto Cultural Pronac 06-7734, Projeto "Coral PK Cables", em decorrência da insuficiência de documentos que comprovem a consecução dos seus objetivos, especificamente no tocante às seguintes ocorrências:
a.1) não encaminhamento, a título de prestação de contas, de comprovante de realização de aulas práticas, pagamento de cachês de professores, oficinas de musicalização, aquisição de figurinos e equipamentos;
a.2) existência de material encaminhado (um flyer e um cartaz) com ausência de informação sobre datas ou lugares de realização, fato que poderia indicar o uso em períodos diferentes, haja vista que não fazem alusão a nenhuma atividade do projeto;	
a.3) grande similaridade e sobreposição entre o Pronac 06-7734 e os Pronacs 06-7685, 07-3911 e 07-3903, sendo que em várias fotos é possível verificar a existência de banners relativos a esses a três projetos diferentes (Pronacs 06-7734, 06-7685 e 07-3903) ;
a.4) não comprovação, a título de prestação de contas, da realização de atividades músico-pedagógico para componentes do Coral PK Cables, estudo e prática da música erudita com a utilização da informática, com uma carga horária de seis horas/aula para alunos de vária regiões de Curitiba, associados ao Grêmio, funcionários de fábrica, pessoas da comunidade de entorno do Grêmio PK Cables e para um grupo de senhoras da Vila Zumbi (com a participação de 25 senhoras no Coral PK Cables) ;
a.5) execução de projeto muito semelhante no período (Pronac 06-7685 - "Circuito PK Cables de Cultura") , lançando dúvidas acerca da correta aplicação dos recursos captados;
a.6) existência de documentos no âmbito do Pronac 06-7685 em que é possível observar um banner com a inscrição do Pronac 06-7734, bem como três banners alusivos a três Pronacs diferentes (06-7734, 06-7685 e 07-3903) , que constam na mesma fotografia, em que pese os projetos 07-3903 e 07-3911 tenham sido apresentados no ano seguinte ao ano de apresentação do Pronac 06-7685;
a.7) indicação de que o Pronac 07-3911 tenha sido executado simultaneamente aos Pronacs 06-7734, 06-7685 e 07-3903, que ocorreram pari passu;
a.8) grande similaridade entre os Pronacs 06-7734, 06-7685, 07-3911 e 07-3903, sendo que as atividades desses se sobrepõem, além de ensejar sérios questionamentos quanto à efetiva realização de desses diferentes projetos;
76. Outrossim, o expediente citatório discriminou, de forma clara e igualmente detalhada, a conduta imputada à defendente, senão vejamos:
c) 	Conduta: executar (de 14/11/2006 a 14/11/2007) o projeto "Coral PK Cables" (Pronac 06-7734) , o qual se encontra eivado de ocorrências a indicar sobreposição de atividades com outros projetos culturais:
c.1) grande similaridade e sobreposição entre o Pronac 06-7734 e os Pronacs 06-7685, 07-3911 e 07-3903, sendo que em várias fotos é possível verificar a existência de banners relativos a esses a três projetos diferentes (Pronacs 06-7734, 06-7685 e 07-3903) ;
c.2) não comprovação, a título de prestação de contas, da realização de atividades músico-pedagógico para componentes do Coral PK Cables, estudo e prática da música erudita com a utilização da informática, com uma carga horária de seis horas/aula para alunos de vária regiões de Curitiba, associados ao Grêmio, funcionários de fábrica, pessoas da comunidade de entorno do Grêmio PK Cables e para um grupo de senhoras da Vila Zumbi (com a participação de 25 senhoras no Coral PK Cables) ;
c.3) execução de projeto muito semelhante no período (Pronac 06-7685 - "Circuito PK Cables de Cultura") , lançando dúvidas acerca da correta aplicação dos recursos captados;
c.4) existência de documentos no âmbito do Pronac 06-7685 em que é possível observar um banner com a inscrição do Pronac 06-7734, bem como três banners alusivos a três Pronacs diferentes (06-7734, 06-7685 e 07-3903) , que constam na mesma fotografia, em que pese os projetos 07-3903 e 07-3911 tenham sido apresentados no ano seguinte ao ano de apresentação do Pronac 06-7685;
c.5) indicação de que o Pronac 07-3911 tenha sido executado simultaneamente aos Pronacs 06-7734, 06-7685 e 07-3903, que ocorreram pari passu;
c.6) grande similaridade entre os Pronacs 06-7734, 06-7685, 07-3911 e 07-3903, sendo que as atividades desses se sobrepõem, além de ensejar sérios questionamentos quanto à efetiva realização de desses diferentes projetos;	
77.	 Posto isso, não se vislumbra qualquer suporte aos argumentos da defesa quanto à suposta responsabilização presumida da defendente, e à ausência de demonstração cabal de sua conduta, nesta TCE. Conforme esclarecido, o Ofício citatório nº 808/2019 (peça 31) discriminou, detalhadamente, as irregularidades e condutas atribuídas à defendente, afastando a tese sustentada.
78.	 Cumpre asseverar que, em relação ao ofício citatório, a defesa não apresentou qualquer argumento que, objetivamente, enfrentasse as imputações que nele constavam, tampouco encaminhou documentos que, de alguma forma, pudessem suprir a insuficiência documental para comprovar a consecução dos objetivos do Pronac 06-7734, em especial:
	a) comprovante de realização de aulas práticas, pagamento de cachês de professores, oficinas de musicalização, aquisição de figurinos e equipamentos (item a.1 do Ofício 808/2019) ;
	b) comprovantes da realização de atividades músico-pedagógico para componentes do Coral PK Cables, estudo e prática da música erudita com a utilização da informática, com uma carga horária de seis horas/aula para alunos de vária regiões de Curitiba, associados ao Grêmio, funcionários de fábrica, pessoas da comunidade de entorno do Grêmio PK Cables e para um grupo de senhoras da Vila Zumbi (com a participação de 25 senhoras no Coral PK Cables) (item a.4 do Ofício 808/2019) ;
	c) esclarecimentos acerca dos graves indícios de sobreposição e execução de projetos com objetos similares (itens a.3, a.5, a.7 e a.8 do Ofício 808/2019) .
79.	 Assim, por remanescer pendente de comprovação a boa e regular aplicação dos recursos captados com amparo no Pronac 06-7734, entende-se que a alegação examinada deva ser rejeitada.
	III.2 - Do comprometimento da defendente para com suas atribuições  (peça 52, p. 38-40) 
80.	 Nesse tópico a defesa ponderou que, em respeito à garantia constitucional da inviolabilidade da honra e da imagem, só deveria ser instaurado o "procedimento acusatório" quando houvesse fundamento razoável e estivesse presente o justo motivo. Alegou que, no caso, não houve justo motivo para a responsabilização da defendente, em especial, por não haver qualquer comprovação de que tenha causado prejuízo ao Erário.
81.	 Aduziu que é dever do Estado velar pela "intangibilidade da defesa" em situações como a que ora se apresenta, na qual se encontra "em jogo" a honra e a dignidade da defendente, "que tem larga folha de bons serviços prestados a diversas empresas". Por essa razão, alegou repudiar ter sua reputação atingida em decorrência de "acusações genéricas, provenientes de um conjunto probatório marcantemente frágil", que não se presta a "evidenciar qualquer conduta supostamente irregular", postulando que a punição, "seja ela qual for", atinja somente os culpados da conduta irregular.
	Análise
82.	 Impende esclarecer à defendente que o processo de contas especiais dimana do texto constitucional (art. 71, inciso II) , requerendo, para sua instauração e desenvolvimento válido, o atendimento a pressupostos específicos, a saber, dano quantificado (ou quantificável) , agente e nexo de causalidade. Verificada a ocorrência objetiva desses pressupostos, instaura-se a TCE, sendo desnecessária qualquer avaliação subjetiva quanto ao fundamento ou ao motivo. 
83.	 Trata-se, portanto, de um processo de índole constitucional, regido por lei específica (Lei nº 8.443/1992) e pelo Regimento Interno do TCU.  
84.	 Assim, manifesta-se pela rejeição da alegação examinada.
	Do Pedido  (peça 52, p. 41) 
85.	 Por fim, a defesa requereu o acolhimento da preliminar suscitada, de modo que a presente Tomada de Contas Especial seja arquivada, em face da prescrição da pretensão punitiva do TCU.
86.	 Não acolhida a preliminar, no mérito, requereu que a defendente seja absolvida das imputações que lhe foram dirigidas, afastando-se qualquer condenação, ante a inexistência de irregularidade em sua conduta que houvesse causado dano e pudesse fundamentar o pretendido ressarcimento ao Erário, arquivando-se a presente Tomada de Contas Especial.
	Análise
87. O pedido formulado pela defesa, em preliminar, não merece prosperar na linha das constatações insertas no item 53 desta instrução.
88.	 Por conseguinte, com relação ao mérito, também se rejeita o pedido formulado, uma vez que as alegações de defesa apresentadas não demonstraram a inexistência de irregularidade na conduta da defendente e, tampouco, afastaram a necessidade de ressarcimento ao Erário, como pretendeu a defesa.
89.	 Assim, manifesta-se pela rejeição das alegações de defesa apresentadas, com o julgamento, no mérito, pela irregularidade das contas da responsável e imputação do débito apurado nos autos, solidariamente ao demais responsáveis.
CONCLUSÃO
90.	 Em face da análise efetuada nos itens 19-86, verifica-se que as alegações de defesa apresentadas pela Sra. Sidele Woehl não se prestaram a afastar as irregularidades a ela imputadas na presente TCE, por intermédio do Ofício 808/2019, de 24/2/2019 (peça 31) .
91.	 Como visto, a defesa não enfrentou as irregularidades e condutas imputadas à responsável, adotando a linha argumentativa de que, no caso, teria se verificado a ocorrência de "responsabilização presumida" e de "ausência de demonstração da conduta", quando, na verdade, o expediente citatório discriminou, de forma clara e detalhada, as irregularidades e condutas imputadas à Sra. Sidele Woehl, conforme demonstrado nos itens 73 e 74 desta instrução técnica.
92.	 No que tange ao exame da boa-fé dos responsáveis para fins de concessão de novo prazo para o recolhimento do débito sem a incidência de juros de mora (art. 202 do Regimento Interno do TCU) , entende-se que a análise empreendida não permite reconhecê-la em relação à Sra. Sidele Woehl. Com efeito, ao apresentar alegações de defesa em que não foram aduzidos quaisquer argumentos que, objetivamente, enfrentassem as questões imputadas no ofício citatório, e não tendo encaminhado elementos que, de alguma forma, pudessem suprir a insuficiência documental para comprovar a boa e regular aplicação dos recursos captados com amparo no Pronac 06-7734, a responsável fez remanescerem injustificados os fatos tidos por irregulares. Assim, suas contas devem ser julgadas irregulares, com a condenação ao pagamento de débito e multa, na forma do art. 16, inciso III, "b", e art. 57 da Lei 8.443/1992.
93.	 Quanto ao Sr. Márcio Luciano Alves Ferreira, à Sra. Cláudia Pacheco de Souza, e ao Grêmio PK Cables do Brasil, não há elementos para que se possa efetivamente aferir e reconhecer a ocorrência de boa-fé em suas condutas, em virtude da revelia caracterizada nestes autos. Desse modo, o TCU deve considera-los revéis, e ter suas contas julgadas irregulares, com a condenação ao pagamento de débito e multa, na forma do art. 16, inciso III, "b", e art. 57 da Lei 8.443/1992.
94.	 Por fim, verifica-se que, no presente caso, ocorreu a prescrição punitiva do TCU, na forma do Acórdão 1441/2016-TCU-Plenário, uma vez que a irregularidade ocorreu em 31/1/2009, e o ato que ordenou a citação data de 21/2/2019  (peça 23) .
PROPOSTA DE ENCAMINHAMENTO
95.	 Diante do exposto, submetem-se os autos à consideração superior, propondo ao Tribunal:
	a) considerar revéis o Grêmio PK Cables do Brasil (CNPJ 03.417.098/0001-75) , o Sr. Márcio Luciano Alves Ferreira (CPF XXX.077.609-XX) e a Sra. Claúdia Pacheco de Souza (CPF XXX.963.299-XX) , com fundamento no § 3º, art. 12, Lei 8.443/1992;
	b) com fundamento nos arts. 1º, inciso I; 16, inciso III, alíneas "b" e "c"; 19 e 23, inciso III, todos da Lei 8.443/1992, e nos arts. 1º, inciso I; 209, incisos II e III; 210 e 214, inciso III, do Regimento Interno TCU, julgar irregulares as contas do Grêmio PK Cables do Brasil (CNPJ 03.417.098/0001-75) , do Sr. Márcio Luciano Alves Ferreira (CPF XXX.077.609-XX) , e das Sras. Claúdia Pacheco de Souza (CPF XXX.963.299-XX) e Sidele Woehl (CPF: XXX.448.709-XX) , e condená-los ao pagamento das quantias a seguir especificadas, com a fixação do prazo de quinze dias, a contar da notificação, para comprovar, perante o Tribunal (art. 214, inciso III, alínea "a", do Regimento Interno) , o recolhimento da dívida aos cofres do Fundo Nacional de Cultura, atualizada monetariamente e acrescida dos juros de mora, calculados a partir das datas indicadas, até a data do efetivo recolhimento, na forma prevista na legislação em vigor:
	Valor (R$) 
	Data 

	25.000,00
	24/11/2006

	33.000,00
	26/12/2006

	30.000,00
	2/10/2007

	22.000,00
	28/12/2007

	c) autorizar, desde logo, nos termos do art. 28, inciso II, da Lei 8.443/1992, a cobrança judicial das dívidas caso não atendidas as notificações;
	d) autorizar o pagamento das dívidas em até 36 parcelas mensais e consecutivas, nos termos do art. 26 da Lei 8.443/1992 e do art. 217 do Regimento Interno, fixando-lhes o prazo de quinze dias, a contar do recebimento da notificação, para comprovar perante o Tribunal o recolhimento da primeira parcela, e de trinta dias, a contar da parcela anterior, para comprovar o recolhimento das demais parcelas, devendo incidir sobre cada valor mensal, atualizado monetariamente, os juros de mora devidos, na forma prevista na legislação em vigor;
	e) alertar aos responsáveis que a falta de comprovação do recolhimento de qualquer parcela importará no vencimento antecipado do saldo devedor, nos termos do § 2º do art. 217 do Regimento Interno deste Tribunal;
	f) enviar cópia do Acórdão que vier a ser proferido à Secretaria Especial da Cultura, à Secretaria Federal de Controle Interno e aos responsáveis, para ciência, informando que a deliberação, acompanhada do Relatório e Voto que a fundamentarem, estará disponível para consulta no endereço www.tcu.gov.br/acordaos, além de esclarecer que, caso requerido, o TCU poderá fornecer as correspondentes cópias, em mídia impressa, aos interessados e às responsáveis arrolados nestes autos;
	g) encaminhar cópia da deliberação, bem como do relatório e do voto que a fundamentarem, ao Procurador-Chefe da Procuradoria da República no Estado do Paraná, nos termos do § 3º do art. 16 da Lei 8.443/1992 c/c o § 7º do art. 209 do Regimento Interno do TCU, para adoção das medidas que entender cabíveis.
2.	O representante do Ministério Público junto ao TCU discordou parcialmente da proposta da unidade técnica, conforme manifestação a seguir transcrita (peça 71) :
Versam os autos acerca de tomada de contas especial instaurada pelo então Ministério da Cultura (MinC) , em desfavor da entidade Grêmio PK Cables do Brasil, do Sr. Márcio Luciano Alves Ferreira, e das Sras. Claúdia Pacheco de Souza e Sidele Woehl, devido a não consecução dos objetivos associados ao projeto cultural "Coral PK Cables" (Pronac 06-7734) , relativos à realização de atividades músico-pedagógicas para componentes do Coral PK Cables (peça 8, p. 2-14) .
Para executar o projeto, foram previstos R$ 110.859,10, sendo captado o montante de R$ 110.000,00, conforme tabela:
Tabela 1 - Recursos públicos captados pela proponente
	Recibo
	Mecanismo de captação
	Data de recebimento
	Valor (R$) 

	01
	Mecenato
	24/11/2006
	25.000,00

	02
	Mecenato
	27/12/2006
	33.000,00

	03
	Mecenato
	2/10/2007
	30.000,00

	04
	Mecenato
	28/12/2007
	22.000,00

	Total (R$) 
	110.000,00

	Fonte: recibos de captação (peça 8, p. 70, 72, 74 e 76) 

Após a remessa dos autos ao Tribunal de Contas da União, os responsáveis foram regularmente citados em função da não comprovação da boa e regular aplicação de parte dos recursos federais repassados à entidade Grêmio PK Cables do Brasil, em decorrência da insuficiência de documentos comprobatórios da consecução dos objetivos pactuados (peças 24-31, 33-36 e 60) .
A entidade Grêmio PK Cables do Brasil, o Sr. Márcio Luciano Alves Ferreira e a Sra. Cláudia Pacheco de Souza não compareceram aos autos, já a Sra. Sidele Woehl apresentou suas alegações de defesa à peça 52.
Após a análise das alegações de defesa da responsável, a Secretaria de Controle Externo de Tomada de Contas Especial (Secex-TCE) propôs, em pareceres uniformes, no essencial: i) considerar revéis a entidade Grêmio PK Cables do Brasil, o Sr. Márcio Luciano Alves Ferreira e a Sra. Claúdia Pacheco de Souza; ii) julgar irregulares as contas do Grêmio PK Cables do Brasil, do Sr. Márcio Luciano Alves Ferreira, e das Sras. Claúdia Pacheco de Souza e Sidele Woehl, condenando-os ao pagamento do débito apurado nos autos, sem aplicação de multa, tendo em vista a ocorrência de prescrição da pretensão punitiva (peças 63-65) .
***
Após a entrada dos autos nesse gabinete, a Sra. Sidele Woehl apresentou elementos e informações adicionais às peças 66-70, onde apresenta, em síntese, as seguintes argumentação, informações e pedidos:
Figura como responsável no TC Processo 043.342/2018-3, cujo objeto é análogo ao dessa TCE;
Naqueles autos, foi proferido o Acórdão 7661/2020-TCU-Primeira Câmara que decidiu pelo arquivamento do processo em relação à defendente, com fundamento no artigo 212 do RI/TCU;
Sua notificação se deu mais de 10 anos após terem sido prestadas as contas;
Somente em setembro de 2015 que foi emitido o Laudo Final sobre a discutida Prestação de Contas;
A eventual responsabilização administrativa da defendente, no presente caso, está alcançada pela prescrição administrativa;
Solicita que, em relação a ela, o processo seja arquivado.
Nos autos do TC Processo 043.342/2018-3, foi proferido o Acórdão 7661/2020-TCU-Primeira Câmara, no qual, em relação à Sra. Sidele Woehl, o relator, Ministro Vital do Rêgo, proferiu o voto condutor, conforme excerto:
8. A Secex-TCE concluiu que as alegações de defesa da Sra. Sidele Woehl demonstraram, em sede de preliminar, que ela sofreu inequívoco prejuízo ao exercício da ampla defesa e do contraditório em razão do transcurso de mais de doze anos entre a ocorrência dos fatos geradores dos danos que a ela foram atribuídos (24/11/2006; 27/12/2006; e 2/10/2007) e a primeira notificação válida por ela recebida, em 24/4/2019 (Ofício 1394/2019 Secex-TCE/TCU) , e propôs o arquivamento do feito sem julgamento de mérito com relação a essa responsável.
 (...) 
13. Com relação à análise das razões de justificativa da Sra. Sidele Woehl, entendo que assiste razão à unidade técnica ao acatar os argumentos da defendente trazidos em sede de preliminar.
14. Cabe esclarecer, inicialmente, que durante o período de execução do projeto cultural em tela, o grêmio foi presidido pelo Sr. Márcio Luciano Alves Ferreira, que ficou à frente da entidade de 7/7/2006 a 28/1/2008. Não obstante isso, conforme se extrai dos autos, e conforme afirma a própria Sra. Sidele Woehl, coube a ela as atribuições de gerir o projeto cultural. O senhor Márcio nem sequer integrou a fase interna da TCE.
15. Quanto à questão temporal alegada pela defendente, ao compulsar os autos é possível verificar que a gestora foi notificada acerca da reprovação do projeto, juntamente com as Sras. Cláudia Pacheco de Souza e Janine G Fendrich (excluída da relação processual) , e o Grêmio PK Cables do Brasil, por meio do edital publicado no DOU de 19/10/2017 (peça 6) .
16. Nesse ponto, vale ressaltar que a avaliação da prestação de contas foi conduzida com notável morosidade pelo ministério, tendo em vista que o prazo final para execução do projeto expirou em 31/12/2007 e a apuração conclusiva da prestação de contas ocorreu apenas em 28/3/2017 (peça 2, p. 187-188) , sendo que a TCE foi instaurada em 17/10/2017 (peça 9) .
17. As correspondências dirigidas pelo MinC ao Grêmio PK Cables e a seus dirigentes começaram a ser expedidas em 3/9/2008, quando a Sra. Sidele Woehl não mais integrava os quadros da empresa, conforme se verifica no quadro a seguir:
	Expediente
	Data 
	Destinatário 
	Assunto
	Peça 2/Pág.

	Carta
	3/9/2008
	Márcio Luciano Alves Ferreira
	Solicita a prestação de contas
	101 (AR - 103) 

	Of. 99
	1/6/2015
	Grêmio PK Cables
	Diligência sobre projeto
	167 (AR - 171) 

	Of. 99
	1/6/2015
	Cláudia Souza Pacheco
	Diligência sobre projeto
	167 (AR - 173) 

	Comunicado 176
	28/3/2017
	Grêmio PK Cables
	Comunica reprovação da prestação de contas
	181

	Comunicado 190
	28/3/2017
	Grêmio PK Cables
	Comunica reprovação da prestação de contas
	183

18. Portanto, o edital de 19/10/2017 foi expedido, em relação à responsável, sem que ela tivesse sido notificada, em nenhum momento anterior, sobre irregularidades na comprovação dos objetivos do Pronac 06-6967. 
19. A notificação por edital é medida excepcional, sendo nula se adotada antes do esgotamento das medidas possíveis para a efetivação da comunicação processual.  Desse modo, deve ser utilizada quando o destinatário não puder ser localizado, por se encontrar em lugar ignorado, incerto ou inacessível, circunstância que parece não se aplicar à defendente, que foi facilmente citada pelo TCU, em dois endereços distintos (ARs às peças 38 e 42) , vindo a apresentar tempestivamente as alegações de defesa, ora em exame. 
20. A jurisprudência do TCU é firme no sentido de que o mero decurso de prazo, por si só, não conduz à prescrição das irregularidades. Tal circunstância somente enseja a ausência de pressupostos de desenvolvimento válido e regular do processo caso ocorra dano insuperável para a defesa. Consoante alegou a defendente, a disposição se aplica ao caso, dado que o longo transcurso de tempo impossibilitaria a busca de documentos e elementos que pudessem afastar a responsabilidade da gestora no âmbito desta TCE. 
Nestes autos, assim se deram a notificação aos responsáveis, na fase interna da TCE:
	Expediente
	Data 
	Destinatário 
	Assunto
	Peça/Pág.

	Comunicado 469
	20/5/2016
	Grêmio PK CalIes do Brasil
	reprovação do projeto pelo MinC
	peça 9, p. 50-51 e 63

	Comunicado 470
	19/5/2016
	Marcio Luciano Alves Ferreira
	reprovação do projeto pelo MinC
	peça 9, p. 52 e peça 10, p. 1

	Comunicado 473
	20/5/2016
	Cláudia Pacheco de Souza
	reprovação do projeto pelo MinC
	peça 9, p. p. 54 e 62

	Edital de notificação
	16/5/2017
	Marcio Luciano Alves Ferreira
Cláudia Pacheco de Souza
Sidele Woehl
	reprovação do projeto pelo MinC
	peça 10, p. 2

Observa-se que a Sra. Sidele Woehl, na fase interna da TCE, somente foi notificada acerca da reprovação do projeto por meio do edital publicado no DOU de 16/5/2017, mais de 9 anos após ser demitida da empresa Grêmio PK Cables do Brasil (peça 52, p. 2 e 44) e quando já ultrapassados mais de 8 anos desde a data estabelecida para a prestação de contas, que ocorreu em 29/1/2009 (peças 8, p. 68-132; 9, p. 1-36) . Ressalta-se que a responsável foi notificada, no âmbito da Corte de Contas, por intermédio do Ofício 0807/2019-TCU/Secex-TCE, recebido em 25/3/2019[footnoteRef:2] (peças 30 e 34) , ou seja, mais de 10 anos após a data-limite para a prestação de contas. O lapso temporal é ainda mais significativo se considerarmos que as captações dos recursos ocorreram entre novembro de 2006 e dezembro de 2007.  [2:  O ato ordinatório da citação foi emitido em 21/2/2019 (peça 23) .] 
Dessa forma, em linha com o que restou decidido no âmbito do Acórdão 7661/2020-TCU-Primeira Câmara (Ministro Vital do Rêgo) , é razoável admitir que, no caso concreto, a responsável sofreu prejuízo ao seu exercício da ampla defesa e do contraditório. Assim, entendemos que, em relação à Sra. Sidele Woehl, o deslinde deve ser o mesmo indicado no indigitado Acórdão 7661/2020-TCU-Primeira Câmara, qual seja, o arquivamento do processo, sem julgamento do mérito, com fundamento no art. 212 do Regimento Interno do TCU.
***
 Considerando o tempo decorrido entre a data-limite de prestação de contas e a comunicação no âmbito do TCU, faz-se necessário promover, ainda, o exame da eventual incidência de prescrição do débito, máxime após o julgamento, em 17/4/2020[footnoteRef:3], pelo Supremo Tribunal Federal (STF) do Recurso Extraordinário (RE) 636.886[footnoteRef:4], no qual se discutia o alcance da regra estabelecida no art. 37, § 5º, da Constituição Federal[footnoteRef:5], relativamente a pretensões de ressarcimento ao erário fundadas em decisões de Tribunal de Contas. Na ocasião, o STF fixou, com repercussão geral, a tese de que "É prescritível a pretensão de ressarcimento ao erário fundada em decisão de Tribunal de Contas", nos termos do voto do Ministro Alexandre de Moraes. [3:  Julgamento virtual finalizado nessa data.]  [4:  Desfecho do julgamento do RE 636.886, consoante descrição apresentada no site do STF: "O Tribunal, por unanimidade, apreciando o tema 899 da repercussão geral, negou provimento ao recurso extraordinário, mantendo-se a extinção do processo pelo reconhecimento da prescrição." (grifos nossos) .]  [5:  Constituição Federal:"Art. 37 omissis (...) § 5º A lei estabelecerá os prazos de prescrição para ilícitos praticados por qualquer agente, servidor ou não, que causem prejuízos ao erário, ressalvadas as respectivas ações de ressarcimento." (grifo nosso) ] 
 Registre-se que, contra o julgamento do STF no RE 636.886, foram opostos embargos de declaração pela Advocacia-Geral da União (AGU) , em 14/8/2020, pendentes de apreciação pela Corte Suprema.
 Não obstante o RE 636.886 ter sido julgado tendo como contexto a fase de execução de título executivo oriundo de decisão de Tribunal de Contas, é possível constatar, à vista do teor do voto do Ministro Alexandre de Moraes, ao qual aderiram os demais[footnoteRef:6], que a interpretação conferida pela Corte Suprema à matéria constitucional, quanto à inteligência do art. 37, § 5º, da Constituição Federal, é a da prescritibilidade, como regra, da pretensão de ressarcimento ao erário. [6:  Os Ministros Luís Roberto Barroso e Gilmar Mendes acompanharam o Ministro Alexandre de Moraes com ressalvas. ] 
 Segundo constou do item 2 da ementa do acórdão, somente seriam imprescritíveis "as ações de ressarcimento ao erário fundadas na prática de ato de improbidade administrativa doloso tipificado na Lei de Improbidade Administrativa - Lei 8.429/1992" (grifo nosso) , conforme tese anteriormente definida[footnoteRef:7]. [7:  "São imprescritíveis as ações de ressarcimento ao erário fundadas na prática de ato doloso tipificado na Lei de Improbidade Administrativa." (Tema 897 de repercussão geral) .] 
 A conclusão externada afasta, em nosso sentir, a possibilidade de a Corte de Contas continuar a empregar, no exame de suas TCEs, a Súmula TCU 282, segundo a qual "As ac¿o¿es de ressarcimento movidas pelo Estado contra os agentes causadores de danos ao era¿rio sa¿o [em quaisquer casos] imprescriti¿veis.", por veicular interpretação que não mais se coaduna com o entendimento do STF.
 Ao mesmo tempo, exige que o TCU se debruce a respeito do prazo e regime prescricionais aplicáveis à pretensão ressarcitória exercida em sede de processo de contas, na medida em que sobre ela não disse a decisão do STF, inclusive por refugir à matéria de direito que lhe fora submetida na oportunidade.
 Assim, não havendo, na Lei 8.443/1992 ou em qualquer outro diploma legal, disposição específica, incumbe à Corte de Contas apontar, em atenção ao postulado da segurança jurídica e à vista dos parâmetros legislativos existentes, o arcabouço normativo aplicável, de forma a orientar os trabalhos no âmbito do Tribunal e nortear seus jurisdicionados.
 Isso já foi feito no que tange especificamente à pretensão sancionatória, no Acórdão 1441/2016-TCU-Plenário, por ocasião da apreciação de incidente de uniformização de jurisprudência - ante a prevalência, àquele tempo, da tese da imprescritibilidade em qualquer hipótese da pretensão de ressarcimento ao erário. Ali se definiu a aplicação das regras gerais de prescrição, tratadas no Código Civil, aos processos de controle externo, inclusive quanto ao prazo decenal do art. 205 daquele diploma legal, aplicável quando inexistente prazo específico.
 Mesmo que reparação e penalidade tenham naturezas distintas, este membro do Ministério Público entende pela aplicação do mesmo regime e prazo decenal também à pretensão de ressarcimento, no controle externo, pelas mesmas razões empregadas pelo Tribunal em relação à pretensão sancionatória, em deferência à jurisprudência da Corte de Contas e, também, como forma de assegurar a uniformidade dos critérios de contagem do prazo prescricional.
 Não se ignora a existência de alguma divergência quanto à aplicação, no âmbito do Direito Público, das normas gerais de prescrição do Código Civil, pela especial pertinência do diploma às relações jurídicas de Direito Privado. Porém, disposições do Código Civil têm, sim, teor de normas gerais de Direito, aplicáveis também ao Direito Público à falta de norma específica -derrogatória da norma geral, pelo critério da especialidade.
 Cumpre esclarecer que a aplicação do regramento do Código Civil à prescrição no âmbito do TCU se faz por incidência direta, na condição de regra geral, o que dispensa o suprimento de lacuna legal, por meio de analogia. Nesse sentido, cabe transcrever excerto da manifestação do Ministro Walton Alencar Rodrigues, assente no voto revisor aprovado pelo Plenário do TCU quando da prolação do Acórdão 1.441/2016:
O silêncio da Lei 8.443/1992, acerca da prescrição da multa, não abre lacuna a ser colmatada por analogia, mas hipótese de incidência da regra geral de prescrição, contida na legislação civil codificada.
Haveria, portanto, quando menos, lei formal, dispondo sobre a prescrição do dever-poder sancionador do Tribunal. A expressa disposição legal impede o uso da analogia, porque o instituto somente tem lugar na hipótese de omissão da lei. Essa, aliás, a dicção do art. 4º da Lei de introdução às normas do direito brasileiro, que transcrevo:
"Art. 4º Quando a lei for omissa, o juiz decidirá o caso de acordo com a analogia, os costumes e os princípios gerais de direito." (grifos meus) 
No caso em exame, não há lacuna a ser preenchida por analogia com o direito público ou civil, mas regra de incidência direta, assentada no art. 205 do Código Civil.
Por essas razões, afasto-me das conclusões trazidas pelo e. relator, no sentido de que o Tribunal haveria de subordinar seu poder-dever de impor sanções à prescrição quinquenal, por ser esse o prazo preponderante "no microssistema do Direito Público". 
Manifesto-me, pois, pela incidência da regra geral de prescrição assentada no Código Civil, aplicável a todos os casos em que a lei sobre ela não dispuser explicitamente.
 (grifos nossos e do original) 
 A mesma linha de raciocínio ora defendida foi desenvolvida no parecer proferido pelo então Procurador-Geral do MP/TCU, Dr. Paulo Soares Bugarin, no âmbito do TC Processo 030.926/2015-7, conforme demonstra o trecho seguinte:
12. Sobre o uso do Código Civil para extrair a norma jurídica aplicável à prescrição da pretensão punitiva afeta às relações de Direito Público, entendo que, sem embargo de reconhecer os contornos próprios de cada disciplina, não se pode delimitar de forma estanque as esferas entre Direito Civil e Direito Administrativo, Direito Público e Direito Privado. Nesse sentindo, para alguns doutrinadores, a crescente constitucionalização do Direito Civil (expoente do Direito Privado) e do Direito Administrativo (expoente do Direito Público) contribui para a dificuldade, em qualificadas dimensões, na contraposição pura e simples entre Direito Público e Privado. 
13. Com efeito, nem tudo que está dentro do Código Civil é propriamente, ou exclusivamente, matéria de Direito Civil. Não se pode olvidar que o CC/2002 também dispõe de matérias consideradas de cunho administrativo, tais como: conceituação de pessoa jurídica de direito público (arts. 40 e 41) ; responsabilidade civil de pessoa jurídica de direito público (art. 43) ; fundações (art. 62 e seguintes) ; bens públicos (art. 98 e seguintes) ; desapropriação (art. 1.275, inciso V, considerada como causa de perda da propriedade imóvel) ; as restrições ao uso anormal da propriedade (art. 1.277 e seguintes) ; a passagem forçada (art. 1.285) ; a imposição de passagem de cabos e tubulações (art. 1.286) ; a regulação das águas e questão dos aquedutos (art. 1288 e seguintes) ; a limitação entre prédios (art. 1.297) e o direito de construir (art. 1299 e seguintes) .
14. Da mesma forma, diversos institutos do Direito Civil são corriqueiramente utilizados pelo Tribunal, inclusive em sua atuação sancionadora, a exemplo da solidariedade passiva (arts. 275 a 285 do CC/2002) e da desconstituição da personalidade jurídica de empresas (art. 50 do CC/2002) .
15. Desta forma, data vênia, não se mostra despropositado ou inadequado utilizar a disciplina do Código Civil para se estabelecer prazo prescricional aplicável ao TCU.
 (peça 3, p. 3, do TC Processo 030.926/2015-7 - grifos nossos e do original) 
 Tendo em vista a adoção do Código Civil como marco legal a nortear a tese ora defendida, cabe verificar qual seria o marco temporal a ser adotado pelo Tribunal como início da contagem do prazo prescricional para o exercício da pretensão de ressarcimento.
 O Código Civil, em seu art. 189, estabelece que "violado o direito, nasce para o titular a pretensão, a qual se extingue, pela prescrição, nos prazos a que aludem os arts. 205 e 206". Para a atividade de controle externo, o momento de violação do direito pode ser associado à data da ocorrência da irregularidade, ou seja, da prática de algum ilícito que acarrete dano aos cofres públicos. Esse seria, portanto, o marco inicial para o exercício da pretensão condenatória do TCU, pelo qual se dá a "apuração dos fatos, identificação dos responsáveis e quantificação do dano", ex vi do disposto no art. 8º da Lei 8.443/1992.
 Há que se reconhecer, contudo, a suspensão do curso do prazo prescricional sempre que momentaneamente obstado o prosseguimento no exercício da pretensão por razão unicamente imputável ao responsável, a exemplo da submissão extemporânea de elementos adicionais. Uma vez obstada, temporariamente, a pretensão, não deve ter curso a prescrição, por necessária simetria, na medida em que a última constitui, justamente, o prazo legal de exercício da primeira.
 O referido entendimento é extraído do item 9.1.5 do Acórdão 1441/2016-TCU-Plenário:
9.1. deixar assente que:
 (...) 
9.1.5. haverá a suspensão da prescrição toda vez que o responsável apresentar elementos adicionais de defesa, ou mesmo quando forem necessárias diligências causadas por conta de algum fato novo trazido pelos jurisdicionados, não suficientemente documentado nas manifestações processuais, sendo que a paralisação da contagem do prazo ocorrerá no período compreendido entre a juntada dos elementos adicionais de defesa ou da peça contendo o fato novo e a análise dos referidos elementos ou da resposta da diligência, nos termos do art. 160, §2º, do Regimento Interno;
 (grifo nosso) 
 Raciocínio semelhante se aplica às hipóteses em que o exercício da pretensão de ressarcimento restar intencionalmente obstaculizado em virtude de conduta fraudulenta dos responsáveis, dissimuladora da irregularidade ensejadora do dano ao erário, com fins a lhes assegurar a impunidade e a retenção de eventuais vantagens ilícitas. Nesses casos, admitir o curso da prescrição desde a ocorrência da irregularidade lhes permitiria beneficiarem-se da própria conduta fraudulenta, da própria torpeza, de forma incompatível com a boa-fé objetiva.
 Ainda que a lei seja omissa quanto a tal hipótese impeditiva da prescrição, ela decorre da própria lógica da prescrição e do ditame da boa-fé objetiva que, como princípio geral de direito, presta-se à colmatação de lacunas, nos termos do art. 4º da Lei de Introdução às Normas do Direito Brasileiro (LINDB) .
 Orientações semelhantes são identificadas na jurisprudência do STJ:
 (...) 5. Outro relevante e grave aspecto a ser destacado é a intenção deliberada do Sr. Hélio Viana Freitas em obstar a realização de sua citação, como atestado pelo meirinho, em 9.7.2009. Ao argumentar a existência de prescrição, quando se escondeu intencionalmente e só compareceu aos autos em virtude da realização de penhora on-line nas suas contas correntes, denota propósito de "beneficiar-se com a própria torpeza". Tal conduta não encontra amparo jurídico e não pode ser chancelada pelo Poder Judiciário. Precedentes: AgInt nos EDcl no AREsp 1.013.829/RJ, Rel. Min. Marco Aurélio Bellizze, Terceira Turma, DJe 14.8.2018; REsp 1.740.260/RS, Rel. Min. Ricardo Villas Bôas Cuevas, Terceira Turma, DJe 29.6.2018; AgRg no REsp 1.398.155/RN, Rel. Min. Benedito Gonçalves, Primeira Turma, DJe 28.9.2015; REsp 1.366.694/MG, Rel. Min. Mauro Campbell Marques, Segunda Turma, DJe 17.4.2013.
 (...) 
 (REsp 1770249/RJ, Rel. Ministro HERMAN BENJAMIN, SEGUNDA TURMA, julgado em 8/11/2018, DJe 19/11/2018) (grifos nossos) 
ADMINISTRATIVO. CONTRATO. INADIMPLÊNCIA. ANTECIPAÇÃO DO VENCIMENTO. PRAZO DE PRESCRIÇÃO. MANUTENÇÃO DO TERMO INICIAL.
1. Trata-se de ação monitória referente ao contrato de abertura de crédito para financiamento estudantil em que a origem afastou a prescrição reconhecida pelo juízo de primeiro grau.
2. Esta Corte pacificou seu entendimento no sentido de que, mesmo diante do vencimento antecipado da dívida, subsiste inalterado o termo inicial do prazo de prescrição - no caso, o dia do vencimento da última parcela, 10.2.2008. Precedentes.
3. Note-se, ainda, que a ninguém é admitido valer-se da própria torpeza. Ora, entender em favor da antecipação do prazo em questão beneficiaria o próprio devedor que criou o óbice para o recebimento do crédito.
4. Recurso especial não provido.
 (REsp 1247168/RS, Rel. Ministro MAURO CAMPBELL MARQUES, SEGUNDA TURMA, julgado em 17/5/2011, DJe 30/5/2011) (grifos nossos) 
 A circunstância impeditiva da prescrição de que aqui se cogita guarda coerência, ainda, com a teoria da actio nata, em sua feição subjetiva, sob a qual não há se falar em inércia daquele a quem caberia exercer a ação sem que ele detenha condições de saber do próprio ato irregular. Segundo a teoria, é a partir da efetiva ciência da violação da ordem jurídica que exsurge a pretensão e, por corolário, a fluência do prazo para o seu regular exercício, haja vista que, repise-se, não se tem por razoável exigir do titular da pretensão o seu devido exercício antes mesmo de que tenha ciência sobre o fato irregular ou seus efeitos (no caso, o dano ao erário) . Nessa linha é o seguinte julgado do STJ:
PROCESSUAL CIVIL E ADMINISTRATIVO. RECURSO ESPECIAL. APREENSÃO DE VEÍCULO REVERTIDA JUDICIALMENTE. DANOS EMERGENTES. PRESCRIÇÃO. TERMO INICIAL. PRINCÍPIO DA ACTIO NATA. (...) 
1. O curso do prazo prescricional do direito de reclamar inicia-se somente quando o titular do direito subjetivo violado passa a conhecer o fato e a extensão de suas consequências, conforme o princípio da actio nata. (...) .
 (...) 
 (REsp 1257387/RS, Rel. Ministra ELIANA CALMON, SEGUNDA TURMA, julgado em 5/9/2013, DJe 17/9/2013 - grifos nossos) 
 Registre-se que a adoção da teoria da actio nata, em sua subjetiva acepção, é medida que, para além de juridicamente razoável - vez que permite ao instituto da praescriptio operar, de fato, como instrumental garantidor da ordem e segurança jurídicas, em vez de favorecer unicamente ao interesse privado do agente dissimulador - desvela-se imprescindível aos casos em que se apuram danos decorrentes de ilícitos de maior complexidade, que, pela própria natureza de que se revestem, não têm percepção prontamente evidenciadas no plano jurídico e, portanto, são impassíveis de ciência imediata pelos órgãos de controle externo da gestão pública.
 Não estamos a olvidar que, ao se considerar como termo inicial da prescrição o momento em que o detentor da legítima pretensão obtém (ou poderia obter) a inequívoca ciência do ato irregular, poderá haver situações em que a gênese do interstício prescricional remanesça suspensa por prazo demasiadamente prolongado, o que poderia, fatalmente, culminar em indesejável prejuízo ao devido processo legal. Para situações tais, caberia ao Tribunal avaliar, como já o faz atual e rotineiramente, se o desproporcional prazo defluído desde a prática da irregularidade ensejadora de dano tem o condão de prejudicar o contraditório e a ampla defesa, a exemplo do que preconiza o espírito da norma disciplinada no inciso II do art. 6º da Instrução Normativa TCU 71/2012[footnoteRef:8]. [8:  "Art. 6º Salvo determinação em contrário do Tribunal de Contas da União, fica dispensada a instauração da tomada de contas especial, nas seguintes hipóteses: (...) II - houver transcorrido prazo superior a dez anos entre a data provável de ocorrência do dano e a primeira notificação dos responsáveis pela autoridade administrativa competente;"] 
 Ressalvamos, ainda, a hipótese em que, a despeito do decurso do prazo prescricional, verificam-se indicativos de ato doloso de improbidade administrativa tipificado na Lei 8.429/1992 como causa de dano ao erário, o que, em tese, revestiria a pretensão ressarcitória de imprescritibilidade. Ainda que não caiba ao TCU a capitulação formal da conduta sob tal categoria jurídica, não há impedimento a que o Tribunal prossiga no desempenho de sua atividade fiscalizatória, se assim justificarem a materialidade e a relevância do fato, valendo-se de sua expertise na apuração do dano de modo a, inclusive, subsidiar eventual atuação em juízo do Ministério Público comum ou da própria pessoa jurídica de direito público lesada - conforme legitimidade que lhes atribui o art. 17 da Lei 8.429/1992 -, com fins à persecução do ressarcimento ao erário.
 Em vista dos parâmetros acima apontados, passa-se ao exame do caso concreto. Considerando que o fato gerador dos débitos foi a não comprovação da boa e regular aplicação de parte dos recursos federais, tem-se o prazo de prestação de contas como marco inicial do lapso prescricional, findado em 30/1/2009. Tendo em vista que o ato que autorizou a citação dos responsáveis data de 21/2/2019 (peça 23) , houve o decurso do prazo decenal de prescrição.
***
 Caso não venha a ser acolhida a contagem do prazo prescricional com fundamento na tese decenal anteriormente defendida, propomos, subsidiariamente, a aplicação, por analogia, da Lei 9.873/1999, a qual estabelece prazo quinquenal e regime específico de prescrição para o exercício de ação punitiva pela Administração Pública Federal direta e indireta e dá outras providências.
 Ainda que o controle externo não se confunda com o exercício sancionatório do poder de polícia - de cuja prescrição a lei trata -, nada impede a adoção da referida norma, com fins à integração normativa - se considerada a existência de lacuna legislativa - por ser a que apresenta, no âmbito específico do regime jurídico de Direito Público, maior aderência às especificidades do controle externo, no que tange à sua face persecutória e ao seu caráter não judicial.
 A adoção da Lei 9.873/1999 tem como vantagem a convergência com precedentes do STJ que tratam da matéria da prescrição no controle externo, a exemplo dos indicados a seguir:
EMENTA: ADMINISTRATIVO. PREFEITO. PROCEDIMENTO ADMINISTRATIVO. TCU. RESSARCIMENTO AO ERÁRIO. AÇÃO ANULATÓRIA. PRESCRIÇÃO QUINQUENAL. PRECEDENTE DA SEGUNDA TURMA: RESP N. 1.480.350/RS. PRECEDENTE DA PRIMEIRA TURMA: RESP N. 1.129.206/PR.
I - Ação originária visando à anulação do procedimento administrativo instaurado no TCU contra o autor que, enquanto Prefeito do Município de Pedra/PE, teria superfaturado obras de construção de escolas municipais, culminando na condenação ao ressarcimento de parte da quantia recebida em virtude do Convênio n.5.328/96, e multa.
II - Prescrição quinquenal reconhecida, considerando que a vigência do referido Convênio data de 1997, e a Tomada de Contas foi instaurada pelo TCU somente em 2005.
III - Os autos não versam sobre ação de ressarcimento para o fim de se estabelecer sobre a imprescritibilidade nos termos constitucionais respectivos. 
IV - "Em virtude da lacuna legislativa, pois não há previsão legal de prazo para a atuação do Tribunal de Contas da União, deve ser-lhe aplicado o prazo quinquenal, por analogia aos arts. 1º do Decreto 20.910/32 e 1º da Lei 9.873/99" (REsp n. 1.480.350/RS, Rel. Ministro Benedito Gonçalves, primeira turma, julgado em 5/4/2016, DJe 12/4/2016) .
V - Precedente análogo da Primeira Turma, sob o enfoque da Lei n.9.874/99.
VI- Recurso especial improvido.
 (REsp 1464480/PE, Rel. Ministro FRANCISCO FALCÃO, SEGUNDA TURMA, julgado em 13/6/2017, DJe 23/6/2017 - grifos nossos) 
EMENTA: PROCESSUAL CIVIL E ADMINISTRATIVO. RECURSO ESPECIAL. TRIBUNAL DE CONTAS DA UNIÃO. PROCESSO DE TOMADA DE CONTAS ESPECIAL. VIOLAÇÃO A INSTRUÇÃO NORMATIVA. EXAME INCABÍVEL EM SEDE DE APELO ESPECIAL. ARTS. 31 E 57 DA LEI 8.443/92, 471 DO CPC, 884 DO CC, 26, VI, E 27, § 1º, DA LEI 9.784/99. AUSÊNCIA DE PREQUESTIONAMENTO. SÚMULA 211/STJ. TESE DE PRESCRIÇÃO ADMINISTRATIVA. AUSÊNCIA OU FALHA NA PRESTAÇÃO DE CONTAS. IMPUTAÇÃO DO DÉBITO E APLICAÇÃO DE SANÇÃO. NÃO CONFIGURAÇÃO DE HIPÓTESE DE IMPRESCRITIBILIDADE. LACUNA LEGISLATIVA. NECESSIDADE DE INTEGRAÇÃO POR ANALOGIA. APLICAÇÃO DO PRAZO QUINQUENAL. DECURSO. OCORRÊNCIA.
 (...) 
7. Em virtude da lacuna legislativa, pois não há previsão legal de prazo para a atuação do Tribunal de Contas da União, deve ser-lhe aplicado o prazo quinquenal, por analogia aos arts. 1º do Decreto 20.910/32 e 1º da Lei 9.873/99. Em hipótese similar à presente, porquanto ausente prazo decadencial específico no que concerne ao exercício do poder de polícia pela Administração, antes do advento da Lei 9.873/99, a Primeira Seção desta Corte, no julgamento do REsp 1.105.442/RJ (Rel Min. Hamilton Carvalhido, Primeira Seção, DJe 22/2/2011) , sob o rito do art. 543-C do CPC, assentou ser ele de 5 anos, valendo-se da aplicação analógica do art. 1º do Decreto 20.910/32.
8. Recurso especial parcialmente conhecido e, nessa extensão, provido para julgar procedente o pedido inicial, desconstituindo a decisão do Tribunal de Contas da União no processo de tomada de contas especial do Convênio 5013/96, ressalvando-se a via judicial para o pleito de eventual ressarcimento.
 (REsp 1480350/RS, Rel. Ministro BENEDITO GONÇALVES, PRIMEIRA TURMA, julgado em 5/4/2016, DJe 12/4/2016 - grifos nossos) 
 Cabe destacar que a Corte Suprema, em decisões monocráticas de caráter liminar, também já indicou a aplicação da Lei 9.873/1999, para fins de contagem do prazo prescricional, aos processos de controle externo, a saber:
  EMENTA: DECISÃO MANDADO DE SEGURANÇA - TRIBUNAL DE CONTAS DA UNIÃO - TOMADA DE CONTAS ESPECIAL - PRESCRIÇÃO - LIMINAR DEFERIDA. 
1. (...) Coesa Engenharia Ltda. insurge-se contra a deliberação nº 1.110/2017, por meio da qual o Tribunal de Contas da União, no processo de tomada de contas especial nº Processo 016.851/2003-9, condenou-a, juntamente com prefeito e gestores do Departamento Nacional de Obras contra as Secas - DNOCS, ao pagamento de multa e ressarcimento de débito (...) . Consoante narra, o alegado pagamento a maior teria ocorrido em 13 de outubro de 1992, havendo sido as contas dos gestores inicialmente julgadas regulares pelo Órgão de fiscalização. Relata a posterior reabertura desses processos, apreciados em conjunto com a tomada de contas especial impugnada, instaurada em 2003 e da qual foi inicialmente intimada para defender-se em 2006. (...) Evocando precedentes, afirma a incidência da Lei nº 9.873/1999, a estabelecer prazo para exercício de ação punitiva pela Administração Pública federal. (...) O Tribunal de Contas da União, em informações, aponta a inviabilidade de o Judiciário adentrar o mérito da decisão administrativa. (...) Refere-se a trechos de pronunciamentos formalizados no processo impugnado, segundo os quais: no tocante à aplicação de multa, a Lei nº 8.443/1992, a reger a atividade do Tribunal, não prevê regra de prescrição e, mesmo se aplicado o prazo decenal versado no artigo 205 do Código Civil, a citação dos gestores teria interrompido a fluência; a pretensão de reparação civil do Estado é imprescritível. O processo está concluso para apreciação da medida acauteladora. 
2. Surgem com relevância maior as causas de pedir atinentes ao devido processo legal e à segurança jurídica. O sobrepreço imputado pelo Órgão de controle teria ocorrido em 1992, sobrevindo apenas em 2006 a notificação da impetrante para responder ao processo administrativo que levou à determinação de ressarcimento ao erário e aplicação de multa (...) . Decorridos treze anos entre o fato supostamente lesivo e a intimação do particular, o Estado não poderia mais buscar o ressarcimento ou a punição, seja na via administrativa, seja na judicial. (...) O que ocorre, tradicionalmente, no Direito? O quinquênio a reger a prescrição (...) . Verifico-o quanto à ação a ser ajuizada pela Fazenda, assim como por aquele prejudicado por ato do Estado - Decreto nº 20.910/1932. Mais ainda: esse é o lapso aplicável, por força da Lei nº 4.717/1965, à ação popular e à ação de improbidade, nos termos do artigo 23, inciso I, da Lei nº 8.429/1992. É observável, também, considerado o poder-dever de autotutela administrativa - artigo 54 da Lei nº 9.784/1999. Por fim, atentem para a integral incidência, quanto à atuação sancionatória do Tribunal de Contas da União, da Lei nº 9.873/1999, conforme decidido pela Primeira Turma no mandado de segurança nº 32.201, relator o ministro Luís Roberto Barroso. Em suma, descabe admitir que o Poder Público, na seara patrimonial, cruze os braços, permanecendo com poder exercitável a qualquer momento. A evocação da segurança jurídica, como garantia da cidadania diante de guinadas estatais, confere relevância à passagem do tempo. Por isso há, no cenário, a prescrição, a alcançar a pretensão, a ação, e a decadência, que apanha e fulmina o próprio direito. Nesse contexto, deve o Tribunal de Contas da União observar o lapso de cinco anos para proceder à notificação daquele que busca responsabilizar por dano ao erário. 
3. Defiro a liminar, suspendendo, relativamente à impetrante, os efeitos da condenação imposta pelo Órgão impetrado por meio da deliberação nº 1.110/2017 (...) .
 (...) 
 (Mandado de Segurança [MS] 35294[footnoteRef:9], Relator: Min. MARCO AURÉLIO, julgado em 6/3/2018, publicado em PROCESSO ELETRÔNICO DJe-044 DIVULG 7/3/2018 PUBLIC 8/3/2018 - grifos nossos)         [9:  No mesmo sentido, ver: MS 35971 TP, Relator: Min. MARCO AURÉLIO, julgado em 14/2/2019, publicado em PROCESSO ELETRÔNICO DJe-032 DIVULG 15/2/2019 PUBLIC 18/2/2019; e MS 36054 MC, Relator: Min. RICARDO LEWANDOWSKI, julgado em 19/12/2018, publicado em PROCESSO ELETRÔNICO DJe-019 DIVULG 31/1/2019 PUBLIC 1/2/2019.] 
 Não se pode deixar de mencionar, também, que, na apreciação do RE 636.886, o Ministro Gilmar Mendes destacou que a "prescritibilidade é a regra" e defendeu o emprego supletivo da Lei 9.873/1999, ante a ausência de lei específica, no âmbito dos processos de contas.
 A contagem do prazo quinquenal da referida lei teria início, de acordo com o entendimento do Ministro Gilmar Mendes, por ocasião da apresentação da prestação de contas, quando fosse o caso, ou, em caso de omissão, "apenas [...] com o início da tomada de contas especial pelo controle interno ou externo"; a complementação da prestação de contas caracterizaria uma das causas interruptivas; e as providências da fase interna serviriam como período de suspensão da prescrição.
 No seguinte excerto de seu voto, o Ministro Gilmar Mendes resumiu os principais aspectos de sua compreensão sobre o emprego do prazo quinquenal:
Por oportuno, registro a incidência de prazos diferenciados a depender da fase fiscalizatória em que se encontre o fato que cause prejuízo ao erário.
Primeiro, há prazo decadencial (prescricional punitivo, nos termos da lei) quinquenal entre a data da prestação de contas e o início da fase preliminar de tomada de contas especial (citação ou notificação do interessado ou responsável pela prestação de contas na fase preliminar de tomada de contas pelos órgãos internos ou externos) , com a observância de causas de interrupção (retificação da prestação de contas pelo responsável) e de suspensão (enquanto durar a fiscalização preliminar realizada pelo controle interno do Ente Público, diante da inexistência de inércia estatal na averiguação do fato) . Pela obviedade, em se tratando de ato de fiscalização prévia (controle externo preventivo) , sequer existe a inércia estatal a justificar o início de qualquer decurso de tempo.
Secundariamente, uma vez iniciada a tomada de contas pelo órgão de controle interno ou externo, de forma preliminar, em decorrência de ser causa interruptiva legal, reinicia-se novo prazo decadencial (prescricional punitivo) até a decisão condenatória recorrível pelo Tribunal de Contas.
Terceiro, a contar da decisão final do Tribunal de Contas, inicia-se prazo prescricional (próprio) para ajuizamento da correspondente ação de execução. (...) 
 Ainda em favor da aplicação da Lei 9.873/1999, não poderíamos deixar de mencionar as abalizadas contribuições do então Procurador-Geral do Ministério Público de Contas da União, Dr. Lucas Rocha Furtado, no TC Processo 001.753/2002-3[footnoteRef:10], e da atual Procuradora-Geral, Dra Cristina Machado da Costa e Silva, no TC Processo 020.635/2004-9. [10:  Vide, também, manifestação do Dr. Lucas Rocha Furtado no TC Processo 018.404/2007-9 (peça 8 do conjunto de "documentos anteriores à conversão", distinta da peça 8 do conjunto de "peças" do processo eletrônico) .] 
 Ressalta-se a completude do regime prescricional edificado na Lei 9.873/1999, conforme ressaltado pela Procuradora-Geral do MP/TCU no mencionado parecer, dispondo a norma do marco inicial de contagem do prazo, na "data da prática do ato [irregular]", e das respectivas causas interruptivas, enumeradas no seu artigo 2º:
Art. 2o Interrompe-se a prescrição da ação punitiva:
I - pela notificação ou citação do indiciado ou acusado, inclusive por meio de edital;
II - por qualquer ato inequívoco, que importe apuração do fato;
III - pela decisão condenatória recorrível.
IV - por qualquer ato inequívoco que importe em manifestação expressa de tentativa de solução conciliatória no âmbito interno da administração pública federal.
 À exceção do inciso IV do art. 2º da Lei 9.873/1999, nota-se que as causas interruptivas indicadas nos incisos I a III constituem eventos sucessivos. Após efetuadas as apurações iniciais, com marco interruptivo demarcado por "qualquer ato inequívoco, que importe apuração do fato" (inciso II) , e estando presentes as condições de procedibilidade, forçosamente deverá ser promovida "a notificação ou citação do indiciado ou acusado" (inciso I) , visto constituir tal ato de comunicação pressuposto de oportunização do contraditório e, assim, condição de validade de eventual condenação, à luz do devido processo legal. Suceder-lhes-á, igualmente, "a decisão condenatória recorrível" (inciso III) , se houver.
 Assim, devem ser entendidas como causas sucessivas e não repetíveis de interrupção do prazo prescricional, à semelhança do que se observa no Direito Penal, onde, de igual modo, o legislador optou pelo estabelecimento de causas interruptivas sucessivas, a exemplo do recebimento da denúncia e da publicação da sentença ou acórdão condenatórios recorríveis (art. 117, incisos I e IV, do Código Penal) .
 Na lição de Marcelo Madureira Prates[footnoteRef:11], com a qual este membro do Ministério Público se alinha: [11:  Prescrição Administrativa na Lei nº 9.873, de 23.11.1999: entre Simplicidade Normativa e Complexidade Interpretativa. Boletim de Direito Administrativo, São Paulo, n. 8, p. 898-910, ago. 2005.] 
 (...) no que toca aos atos que interrompem a prescrição administrativa, acreditamos que os atos interruptivos previstos no art. 2º [incisos I a III] da Lei nº 9.873/99 constituem sucessão cronológica de atos não-repetíveis nem substituíveis, o que implica que cada ato aí previsto somente possa ocorrer uma única vez e em momento determinado, já que, praticado o ato posterior, extingue-se a possibilidade de praticar o ato logicamente anterior. Essa visão coaduna-se com aquela e, mais ainda, dela decorre, de que o processo administrativo punitivo há de ser visto como uma sucessão cronológica de quatro fases fundamentais, quais sejam:
 (1) investigativa, destinada à apuração dos fatos suspeitos, é dizer, à coleta de elementos indiciários sobre a materialidade do fato e a autoria;
 (2) contraditória, a qual se inicia com a citação do suposto infrator, visando a lhe garantir contraditório e ampla defesa;
 (3) decisória, referente à decisão inicial recorrível; e
 (4) recursal, em que há a decisão final no plano administrativo.
 (p. 905 - grifos nossos e do original) 
 Transpondo-se os eventos previstos nos incisos I a IV do art. 2º da Lei 9.873/1999 para o contexto do processo de contas, pode ser feito o seguinte cotejo:
	CAUSA INTERRUPTIVA PREVISTA NO ART. 2º DA LEI 9.873/1999
	PROVIDÊNCIA E CORRESPONDENTE MOMENTO DE CARACTERIZAÇÃO
	INSTÂNCIA RESPONSÁVEL
 (sem possibilidade de repetição do "ato inequívoco" que já tenha sido praticado por outra instância) 

	II - por qualquer ato inequívoco, que importe apuração do fato;
	Data do ato administrativo praticado na fase investigativa ou do documento (relatório de fiscalização etc.) que caracterize o "ato inequívoco", com a "reunião de elementos mínimos de convicção para a caracterização de um ilícito (materialidade do fato e autoria) "[footnoteRef:12], acompanhado da determinação de providências para averiguar a ocorrência do dano e a identificação dos responsáveis. [12:  PRATES, Marcelo Madureira. Prescrição Administrativa na Lei nº 9.873, de 23.11.1999: entre Simplicidade Normativa e Complexidade Interpretativa. Boletim de Direito Administrativo, São Paulo, n. 8, p. 898-910, ago. 2005. p. 905.] 
	Órgão ou entidade responsável pelo repasse dos recursos[footnoteRef:13] [13:  Jurisprudência do STJ:"PROCESSUAL CIVIL E ADMINISTRATIVO. EXECUÇÃO FISCAL. INFRAÇÃO AMBIENTAL. MULTA. PRESCRIÇÃO ADMINISTRATIVA (DECADÊNCIA) . HIPÓTESE INTERRUPTIVA. CONSTATAÇÃO. (...) 4. (...) a incontroversa fiscalização deflagrada pelo IBAMA em 03/07/2010 constituiu ato interruptivo do prazo prescricional para a ação punitiva estatal (decadência) , a teor do art. 2º, II, da Lei n. 9.873/1999: 'Interrompe-se a prescrição da ação punitiva: (...) II - por qualquer ato inequívoco, que importe apuração do fato.'" (Agravo Interno [AgInt] no REsp 1735081/CE, Relator : Ministro GURGEL DE FARIA, PRIMEIRA TURMA, julgado em 3/12/2019, DJe 10/12/2019 - grifos nossos) ] 
Controle Interno
TCU
Outras instâncias de controle (autoridades policiais[footnoteRef:14], Ministério Público, entre outras) [14:  Jurisprudência do STJ:"ADMINISTRATIVO. MANDADO DE SEGURANÇA. ATO DO MINISTRO DE ESTADO DO CONTROLE E DA TRANSPARÊNCIA. DECLARAÇÃO DE INIDONEIDADE PARA LICITAR OU CONTRATAR COM A ADMINISTRAÇÃO PÚBLICA. AUSÊNCIA DE QUALQUER ILEGALIDADE NO PROCESSO ADMINISTRATIVO. ORDEM DENEGADA. (...) 4. Preliminar de prescrição da pretensão punitiva afastada, porquanto houve a interrupção da prescrição da ação punitiva da administração com as conclusões do Inquérito Policial nº 095/2012-SR/DPF/PB. Incidência do inciso II, do artigo 2º, da Lei nº 9.873/99. (...) " (MS 21.591/DF, Relator: Ministro MAURO CAMPBELL MARQUES, PRIMEIRA SEÇÃO, julgado em 14/11/2018, DJe 26/3/2019 - grifos nossos) ] 

	IV - por qualquer ato inequívoco que importe em manifestação expressa de tentativa de solução conciliatória no âmbito interno da administração pública federal.
	Primeira possibilidade: data em que o responsável manifesta sua intenção, na fase interna da TCE, de "recolher o valor principal integral atualizado monetariamente, sem a incidência de juros moratórios, nos termos do art. 12, § 2º, da Lei 8.443, de 16 de julho de 1992" (caput do art. 13-A da Instrução Normativa TCU 71/2012) ou a data em que o responsável providencia tal recolhimento e, em seguida, apenas comunica tal providência à Administração (sujeito à complementação de valores) .
	Órgão ou entidade responsável pelo repasse dos recursos

		Segunda possibilidade (desde que não implementada a primeira) : data em que o responsável manifesta, na fase externa da TCE, sua intenção de recolher o débito, ou recolhe o montante que entende devido e, em seguida, comunica tal providência ao TCU (sujeito à complementação de valores) .
	TCU

	I - pela notificação ou citação do indiciado ou acusado, inclusive por meio de edital;
	Data da ciência da citação pelos responsáveis ou de publicação do edital no DOU.
	TCU

	III - pela decisão condenatória recorrível.
	Data da prolação do acórdão condenatório (sujeito a recurso) .
	TCU

 Quanto à hipótese do inciso I do art. 2º da Lei 9.873/1999, defendemos a sua caracterização, no âmbito do controle externo, apenas quando o responsável toma ciência da citação efetuada pelo TCU (ou quando é publicado o edital de citação no DOU) . Não se deve considerar, para tanto, as eventuais notificações anteriores encaminhadas ao responsável, mesmo que tenha havido sua respectiva ciência, por não constituírem atos essenciais e suficientes de comunicação.
 Conforme assentado na jurisprudência do TCU, somente a citação realizada pelo Tribunal cumpre o efetivo papel de abertura do contraditório e da ampla defesa, de modo que somente sua falha ou ausência têm o condão de invalidar eventual juízo condenatório:
A ausência de notificação do responsável na fase interna do processo de tomada de contas especial não implica vício, porquanto a fase interna constitui procedimento inquisitório de coleta de provas, assemelhado ao inquérito policial, e a fase externa, que se inicia com a autuação do processo no TCU, é que garante o direito à ampla defesa e ao contraditório. (Acórdão 653/2017-TCU-Segunda Câmara - Relator: Ministro Augusto Nardes) 
Não há obrigatoriedade de oferecimento de contraditório na fase interna de tomada de contas especial, razão por que a ausência de notificação de responsável nessa fase não prejudica o andamento do processo no TCU. O direito à ampla defesa e ao contraditório deve ser garantido na fase externa. (Acórdão 1514/2007-TCU-Segunda Câmara - Relator: Ministro Ubiratan Aguiar) 
 A despeito da impertinência da única causa suspensiva expressamente prevista na Lei 9.873/1999 (art. 3º, inciso I) com as pretensões ressarcitória e sancionatória do controle externo, a opção pela aplicação do referido marco legislativo não impede que sejam admitidas outras hipóteses suspensivas, ou mesmo impeditivas, pelas razões já expostas nos parágrafos 25 a 32.
***
 Por fim, consignamos que os dois caminhos aqui apresentados bem se prestam aos mesmos desideratos, quais sejam, evitar a perpetuação de situações individuais de incertezas jurídicas e, indiretamente, garantir um contraditório minimamente tempestivo, essencial à ampla defesa, em termos substantivos - já que essa acaba, de algum modo, fragilizada diante de longo lapso temporal entre o seu exercício e os fatos de que trata -, sem significar obstáculo leonino à relevantíssima busca pelo ressarcimento do erário, dada a complexidade burocrática que envolve. Estão em linha, ainda, com a tese prevalecente no STF, da prescritibilidade da pretensão de ressarcimento ao erário como regra.
Nesse sentido, servem de desfecho à presente discussão as ponderações do Ministro Benjamin Zymler, apresentadas na parte inicial do voto que fundamentou o Acórdão 1314/2013-TCU-Plenário[footnoteRef:15]: [15:  Não obstante afirmar a razoabilidade de se utilizar a prescrição decenal do Código Civil ou a prescrição quinquenal prevista em diversas normas de direito público, o Ministro Benjamin Zymler optou pela segunda vertente, ao se pronunciar no voto condutor do Acórdão 1314/2013-TCU-Plenário:"23. Sendo assim, fazendo uso de tal crite¿rio de integrac¿a¿o, entendo que o prazo prescricional para que o TCU aplique aos responsa¿veis as sanc¿o¿es previstas em lei deve mesmo ser o de cinco anos, conforme previsto em diversas normas de direito pu¿blico, a exemplo do art. 23, inciso II, da Lei 8.429/1992, do art. 142, inciso I da Lei 8.112/1990, do art. 1º do Decreto 20.910/1932, do art. 174 do Co¿digo Tributa¿rio Nacional, do art. 1º da Lei 9.873/1999 e art. 1º da Lei 6.838/1980 e do art. 46 da Lei 12.529/2011." (grifos nossos) .] 
13. De ini¿cio, anoto que nenhuma das posic¿o¿es defendidas - prescric¿a¿o quinquenal por analogia a diversas normas de Direito Pu¿blico e prescric¿a¿o decenal com base no Co¿digo Civil - refoge aos padro¿es da razoabilidade. A questa¿o e¿ controversa, mormente pela falta de disposic¿a¿o legal especi¿fica a regular o instituto da prescric¿a¿o nos processos de controle externo. (grifo nosso) 
 Em vista da especial relevância da matéria atinente à prescrição da pretensão ressarcitória, com repercussão sobre um número bastante significativo de processos, urge definição plenária da Corte de Contas, considerando o disposto no art. 16, inciso V, do Regimento Interno/TCU, a respeito não só da incorporação da tese da prescrição da pretensão de ressarcimento ao erário, mas, também, no que tange ao regime a que se submete a prescrição no controle externo, observados os parâmetros legislativos existentes.
 Não obstante a urgência para definição do tema, este membro do Ministério Público de Contas da União considera prudente que o TCU, em virtude da pendência de apreciação dos embargos de declaração opostos pela AGU contra o julgamento proferido pelo STF no RE 636.886 - no qual houve, inclusive, pedido de modulação de efeitos -, aguarde a definição da Corte Suprema sobre a questão da pretensão de ressarcimento ao erário.
 Mesmo sem a garantia de que a futura decisão nos aclaratórios abranja a prescrição na fase de conhecimento (no processo de controle externo, in casu) , por extrapolar os limites do caso concreto objeto do RE 636.886[footnoteRef:16] (atinente à fase de execução de título executivo extrajudicial oriundo de decisão de Tribunal de Contas) , a sugestão adiante consignada é a de que o julgamento da presente TCE seja sobrestado até que o STF aprecie os mencionados embargos de declaração. Evita-se, assim, que decisões do Tribunal venham a ser impugnadas perante o Poder Judiciário posteriormente, movimentando desnecessariamente a máquina pública. [16:  Excerto dos embargos de declaração opostos pela AGU contra o julgamento proferido pelo STF no RE 636.886:"Recorda-se que o caso concreto em análise trata da propositura, pela União, de execução de título executivo extrajudicial, fundado em acórdão do Tribunal de Contas. Essa delimitação da questão em debate se faz importante tendo em vista que o precedente firmado no presente julgamento deve servir como parâmetro, sob a sistemática da repercussão geral, para o julgamento de outros casos relativos tão-somente à execução dos títulos executivos extrajudiciais decorrentes dos acórdãos do TCU.Ampliar esse entendimento, a fim de que a tese fixada abranja também as fases anteriores à constituição do título executivo extrajudicial, implicaria extrapolar indevidamente os limites objetivos do RE nº 636.886, além de contribuir para o incremento do número de processos ajuizados, sobrecarregando ainda mais o Poder Judiciário." (p. 9-10 - grifo do original) ] 
 E, uma vez proferida a decisão do STF, e conhecidos seus termos, este membro do Ministério Público de Contas da União sugere - ressalvada a possibilidade de uma definição jurisprudencial anterior - seja a matéria atinente à prescrição da pretensão ressarcitória submetida à apreciação do Plenário da Corte de Contas, com vistas a que se fixe entendimento sobre a questão de direito, a teor do art. 16, inciso V, do Regimento Interno/TCU, retomando-se, logo em seguida, o julgamento destas contas especiais.
***
 Diante do exposto, este representante do Ministério Público de Contas da União, em discordância com a proposta formulada pela unidade técnica (peças 63-65) , manifesta-se pela adoção das seguintes providências:
1.1. sobrestar o julgamento desta TCE, nos termos do art. 47 da Resolução TCU 259/2014, diante da pendência da apreciação, pelo Supremo Tribunal Federal (STF) , dos embargos de declaração opostos pela Advocacia-Geral da União (AGU) contra a decisão proferida em 17/4/2020 no julgamento do Recurso Extraordinário (RE) 636.886; e
1.2. uma vez proferida a decisão do STF, e conhecidos seus termos, encaminhar este processo ao Plenário, com vistas a que se fixe entendimento sobre a questão de direito relacionada à prescrição da pretensão de ressarcimento ao erário - se já não houver feito -, com fundamento no art. 16, inciso V, do Regimento Interno/TCU, retomando-se, em seguida, o julgamento desta TCE.
 Caso o relator não acolha a proposta supra, este membro do Parquet sugere, no mérito:
1.3. Considerar revéis o Grêmio PK Cables do Brasil, o Sr. Márcio Luciano Alves Ferreira e a Sra. Claúdia Pacheco de Souza
1.4. Julgar irregulares as contas do Grêmio PK Cables do Brasil, do Sr. Márcio Luciano Alves Ferreira, e da Sra. Claúdia Pacheco de Souza, porém, deixando de condená-los à reparação do dano e ao pagamento de multa, eis que ocorrida, in casu, a prescrição das pretensões indenizatória e punitiva- consoante expresso nos parágrafos 51 a 54 da instrução à peça 63;
1.5. arquivar o processo, sem julgamento do mérito, quanto à Sra. Sidele Woehl, eis que a responsável sofreu prejuízo ao seu exercício da ampla defesa e do contraditório.
É o relatório.

Ana Cláudia Finger (OAB/PR 20.299) e Giulia de Rossi Andrade (OAB/PR 76.892).

Procurador Rodrigo Medeiros de Lima.

TOMADA DE CONTAS ESPECIAL. AUSÊNCIA DE COMPROVAÇAO DA REGULAR APLICAÇAO DE RECURSOS FEDERAIS CAPTADOS. LONGO TEMPO DECORRIDO. CARACTERIZAÇÃO DO PREJUÍZO DA DEFESA DE UM DOS RESPONSÁVEIS. ARQUIVAMENTO DA TCE EM RELAÇÃO A ELE. IRREGULARIDADE DAS CONTAS DOS DEMAIS RESPONSÁVEIS ARROLADOS NOS AUTOS.

TOMADA DE CONTAS ESPECIAL (TCE)

Secretaria de Controle Externo de Tomada de Contas Especial (SecexTCE).

Os presentes autos de Tomada de Contas Especial (TCE) foram instaurados pelo então Ministério da Cultura (MinC) em desfavor da entidade Grêmio PK Cables do Brasil e dos responsáveis pela gestão e execução dos recursos captados, Sr. Márcio Luciano Alves Ferreira e Sras. Claúdia Pacheco de Souza e Sidele Woehl, devido à não consecução dos objetivos pactuados no âmbito do projeto cultural "Coral PK Cables" (Pronac 06-7734) , celebrado com o objetivo de realizar atividades músico-pedagógicas.
Para a realização do projeto, foi autorizada a captação do valor total de R$ 110.859,10, no período de 6/10/2006 a 31/12/2006 (peça 8, p. 56-58) , sendo a execução prorrogada até 31/12/2008 (peça 8, p. 64) . O prazo para a prestação de contas se encerrou em 30/1/2009.
Do montante autorizado, a proponente captou R$ 110.000,00, entre 24/11/2006 e 28/12/2007 (peça 8, p. 70-76) .
A partir da análise da prestação de contas apresentada, o MinC concluiu pelo não atingimento dos objetivos do Pronac 06-7734, recomendando sua reprovação (peça 9, p. 44-45) . 
Justificaram a rejeição das contas os seguintes achados: (i) ausência de comprovação da realização das aulas práticas, do pagamento de cachês de professores, da realização de oficinas de musicalização, aquisição de figurinos e equipamentos; (ii) material de divulgação utilizado sem indicação de data ou local de realização; (iii) execução de projetos muito semelhantes no período, com atividades sobrepostas, lançando dúvidas acerca da correta aplicação dos recursos captados e da efetiva realização desses diferentes projetos; e (iv) não comprovação da realização de atividades músico-pedagógico para componentes do Coral PK Cables. 
Diante da constatação de que as informações constantes do processo eram insuficientes para comprovar a execução do projeto, o proponente foi diligenciado a encaminhar novos elementos comprobatórios, em 13/05/2011, por meio do Ofício 630/2011 (sem comprovação de recebimento) , e novamente em 27/05/2015, por meio do Ofício 094/2015. Conquanto tenha tomado ciência dessa última notificação (peça 9, p. 42-43) o proponente não apresentou nenhum novo elemento, motivo pelo qual a área técnica responsável considerou o projeto reprovado (peça 9, p. 46) .
No âmbito deste Tribunal, instados a se pronunciarem nos autos, somente a Sra. Sidele Woehl apresentou suas alegações de defesa (peça 52) . Os demais responsáveis, embora regularmente citados (peças 26, 28-31, 33-36) , deixaram correr in albis o prazo que lhes foi concedido, motivo pelo qual devem ser considerados revéis, nos termos do art. 12, §3º, da Lei 8.443/1992.
A unidade técnica, após análise da defesa apresentada, opinou pela irregularidade das contas dos responsáveis e suas condenações em débito, sem a aplicação de multa, haja vista a prescrição da pretensão punitiva deste Tribunal.
O Ministério Público junto ao TCU (MPTCU) , neste processo representado pelo Procurador Rodrigo Medeiros de Lima (peça 71) , sugeriu o sobrestamento do feito até a apreciação pelo Supremo Tribunal Federal dos embargos de declaração opostos pela Advocacia-Geral da União contra a decisão proferida em 17/4/2020 no julgamento do Recurso Extraordinário (RE) 636.886.
Alternativamente, o MPTCU discordou da proposta de encaminhamento da unidade técnica, sugerindo, no mérito, fossem julgadas irregulares as contas dos responsáveis, sem condenação em débito, defendendo a ocorrência da prescrição das pretensões indenizatória e punitiva.
Sugeriu, ainda, o arquivamento do processo, sem julgamento do mérito, em relação à Sra. Sidele Woehl, por entender caracterizado o prejuízo ao seu exercício da ampla defesa e do contraditório.
Feito esse histórico, passo a analisar o mérito deste processo.
Inicialmente, a Sra. Sidele Woehl alegou a existência de prescrição da pretensão punitiva e ressarcitória, tendo por fundamento o art. 1º da Lei 9.873/1999, que estabelece prazo quinquenal de prescrição para o exercício da ação punitiva pela Administração Pública Federal, direta e indireta.
Não acolho a preliminar suscitada. A jurisprudência pacífica desta Corte de Contas já sedimentou o entendimento de que a prescrição quinquenal, da Lei 9.873/1999, não se aplica aos processos de tomada de contas especial, por possuir como fundamento o exercício regular do Poder de Polícia, diferentemente das atividades de controle externo previstas na Constituição Federal, que encerram, entre outros, os atos de gestão (cf. Acórdão 1241/2010-TCU-Plenário, 5.865/2013-TCU-1ª Câmara, 828/2013-TCU-Plenário e  1.683/2013-TCU-Plenário, dentre outros) .
O membro do MPTCU, por sua vez, defendeu a aplicação do mesmo regime e prazo decenal também à pretensão de ressarcimento, no controle externo, pelas mesmas razões empregadas pelo Tribunal em relação à pretensão sancionatória, em deferência à jurisprudência da Corte de Contas e, também, como forma de assegurar a uniformidade dos critérios de contagem do prazo prescricional. Caso não acolhida tal proposta, sugeriu, em relação à pretensão ressarcitória, a aplicação do prazo quinquenal previsto na Lei 9.873/1999.
Deixo de acolher as teses de prescrição suscitada pelo MPTCU. A própria sugestão do Parquet que aponta para a possibilidade de aplicação do prazo decenal ou do prazo quinquenal para a contagem da prescrição da pretensão de ressarcimento já deixa transparecer a complexidade do tema em questão.
É que a decisão do Supremo Tribunal Federal (STF) no Tema 899, cuja repercussão geral foi reconhecida no âmbito do RE 636.886 e que examina a questão, ainda não transitou em julgado naquela Corte, estando pendente de apreciação de embargos de declaração opostos pela Advocacia-Geral da União, justamente para melhor compreensão de seu exato alcance.
Embora tal circunstância denote incertezas acerca do instituto da prescrição da pretensão ressarcitória, cujo deslinde na Suprema Corte poderá assumir novos contornos, opto por continuar a seguir a jurisprudência dominante nesta Corte de Contas, sedimentada na Súmula TCU 282, segundo a qual é imprescritível a pretensão de ressarcimento por parte da União.
Registro que recentes decisões deste Tribunal, adotadas após o que restou deliberado pelo STF no Tema 899, também abraçaram a tese da imprescritibilidade da pretensão ressarcitória no âmbito do controle externo, a exemplo dos Acórdão 5236/2020-TCU-Primeira Câmara, 6.171/2020-TCU-2ª Câmara, 6.084/2020-TCU-1ª Câmara, 5.681/2020-TCU-2ª Câmara, 6.846/2020-TCU-2ª Câmara, 6.676/2020-TCU-2ª Câmara, 6.707/2020-TCU-2ª Câmara, 6.473/2020-TCU-1ª Câmara, 6.466/2020-TCU-1ª Câmara, 6.465/2020-TCU-1ª Câmara, entre outros.
De outra sorte, entendo, na linha defendida pela unidade técnica, caracterizada a prescrição da pretensão punitiva deste Tribunal, motivo pelo qual deixo de propor a aplicação de multa aos responsáveis. Isso porque, os recursos foram captados entre 2006 e 2007 e o ato que determinou a citação foi expedido em 21/2/2019  (peça 23) , após, portanto, do interregno de dez anos previsto no art. 205 do Código Civil, utilizado subsidiariamente por este Tribunal, conforme Acórdão 1441/2016-TCU-Plenário.
A defendente alegou, ainda, o longo transcurso de tempo desde os fatos até a sua notificação, o que teria comprometido o exercício do contraditório e da ampla defesa, a justificar o seu afastamento do polo passivo desta tomada de contas especial.
A jurisprudência do TCU é firme no sentido de que o decurso de prazo, por si só, não conduz à prescrição das irregularidades. Tal circunstância somente enseja a ausência de pressupostos de desenvolvimento válido e regular do processo caso ocorra dano insuperável para a defesa. Entendo que tal premissa se aplica à responsável Sidele Woehl.
Quanto a esse ponto, cabe esclarecer inicialmente que, durante o período de execução do projeto cultural em tela, o grêmio foi presidido pelo Sr. Márcio Luciano Alves Ferreira, que ficou à frente da entidade de 7/7/2006 a 28/1/2008, e pela Sra. Cláudia Pacheco de Souza, entre 29/1/2008 e 29/1/2010. Não obstante isso, conforme se extrai dos autos, e conforme afirma a própria Sra. Sidele Woehl, coube a ela as atribuições de gerir o projeto cultural. 
Quanto à questão temporal alegada pela defendente, ao compulsar os autos é possível verificar que a reprovação da prestação de contas do Pronac 06-7734 foi tornada pública por meio da Portaria Sefic 264, no DOU de 10/5/2016 (peça 9, p. 61) .
Nesse ponto, vale ressaltar que a avaliação da prestação de contas foi conduzida com notável morosidade pelo ministério. Os prazos finais para execução do projeto e apresentação da respectiva prestação de contas expiraram, respectivamente, em 31/12/2008 e 30/1/2009. A apuração conclusiva da prestação de contas, por sua vez, ocorreu apenas em 4/8/2015 (peça 9, p. 46-47) , sendo que a TCE foi instaurada em 15/5/2017 (peça 4) .
As correspondências noticiando a reprovação das contas, dirigidas pelo MinC ao Grêmio PK Cables e a seus dirigentes, começaram a ser expedidas em 2015 (peça 9, p. 50-54 e 62-63 e peça 10, p. 1) , quando a Sra. Sidele Woehl não mais integrava os quadros da empresa.
Portanto, o edital de 10/5/2016 foi expedido, em relação à responsável, sem que ela tivesse sido notificada, em nenhum momento anterior, sobre irregularidades na comprovação dos objetivos do Pronac 06-7734.
A notificação por edital é medida excepcional, sendo nula se adotada antes do esgotamento das medidas possíveis para a efetivação da comunicação processual. Desse modo, deve ser utilizada quando o destinatário não puder ser localizado, por se encontrar em lugar ignorado, incerto ou inacessível, circunstância que parece não se aplicar à defendente, que foi facilmente citada pelo TCU, em dois endereços distintos (ARs às peças 34 e 36) , vindo a apresentar tempestivamente as alegações de defesa, ora em exame.
Assim, conforme evidenciou o MPTCU, a Sra. Sidele Woehl, na fase interna da TCE, somente foi notificada acerca da reprovação do projeto por meio do edital publicado no DOU de 10/5/2016, mais de oito anos após ser demitida da empresa Grêmio PK Cables do Brasil (peça 52, p. 2-7) e quando já ultrapassados mais de sete anos desde a data estabelecida para a prestação de contas. Já no âmbito da Corte de Contas, a responsável foi notificada por intermédio do Ofício 0807/2019-TCU/Secex-TCE, recebido em 25/3/2019 (peças 30 e 34) , ou seja, mais de dez anos após a data-limite para a prestação de contas. O lapso temporal é ainda mais significativo se considerarmos que as captações dos recursos ocorreram entre novembro de 2006 e dezembro de 2007. 
Dessa forma, é razoável admitir que, no caso concreto, a responsável sofreu prejuízo ao seu exercício da ampla defesa e do contraditório, uma vez que se viu impossibilitada, em virtude do longo tempo decorrido, de buscar os documentos e demais elementos que pudessem afastar sua responsabilidade no âmbito desta TCE. 
Diante disso, em relação à Sra. Sidele Woehl, acompanho o entendimento do MPTCU, e acolho a preliminar suscitada, para considerar prejudicada a avaliação da responsabilidade da gestora e arquivar, em relação a ela, a presente TCE, sem julgamento de mérito, por ausência de constituição e desenvolvimento válido e regular do processo, com base no art. 212 do Regimento Interno do TCU.
De forma diversa da mencionada defendente, o Grêmio PK Cables do Brasil e os responsáveis Márcio Luciano Alves Ferreira e Cláudia Pacheco de Souza foram validamente notificados ao longo do processo de análise da prestação de contas, como se verifica do Ofício 94/2015 (peça 9, p. 38 e 40, ARs às p. 42 e 43) e dos Comunicados 469/2015; 470/2015 e 473/2015 (peça 9, p. 50-54) , constando nos autos os ARs correspondentes (peças 9, p. 62-63; e 10, p. 1) .
Uma das questões suscitadas pelo MinC para reprovar as contas disse respeito à constatação da execução de projetos muito semelhantes no período, com atividades sobrepostas. 
O projeto cultural que trata estes autos (Pronac 06.7734) objetivou a realização de atividades músico-pedagógica para componentes do Coral PK Cables, direcionado ao estudo e prática da música erudita, com a utilização da informática aplicada à música (descoberta de novos talentos, divulgação da arte canto coral e realização de concertos) . 
Ao analisar a aludida prestação de contas, o técnico propôs sua reprovação e comentou a semelhança entre o objeto daquele projeto com outros três também aprovados pela mesma entidade (Pronac 07-3911, 06-7685 e 07.3903) e a possibilidade de o projeto em análise ter ocorrido em concomitância com eles. Asseverou o técnico, ainda, que as atividades alegadas em cada um dos referidos projetos se sobrepõem e "levantam sérios questionamentos a respeito da efetiva realização de projetos distintos".
A propósito desse indício de irregularidade, parece-me não haver sido realizado pelo MinC um exame mais aprofundado da questão. 
O objeto do Pronac 07-3911 não parece se assemelhar com o do projeto analisado neste processo. Além disso, a época de realização das atividades atinentes a ambos os projetos é distinta: no projeto 07.3911, as atividades aconteceram no período de 2009 a 2011 (despesas realizadas de abril/2009 a junho/2011) enquanto as do projeto em exame ocorreram em 2007 (despesas realizadas no período de dez/2006 a nov/2007) . Tais fatos afastam a suspeita de similaridade e sobreposição entre ambos os projetos.
Já o projeto cultural 06.7685 (TC Processo 030.958/2018-0) , "Circuito PK Cables de Cultura", que tinha por objetivo promover oito ações culturais abordando as áreas de artes cênicas, música e instrumental e visuais, teve continuidade com o projeto 07-3911, denominado "Circuito PK Cables de Cultura - Ano 2". Logo, a similaridade decorre da reedição do projeto.
Ainda, o pedido da proponente para o projeto cultural 06.7685 ocorreu em junho/2006, a aprovação se deu em out/2006, o período de captação foi de 22/11/2006 a 31/12/2007 e a realização das atividades em 2007. Logo, não houve sobreposição, considerando que um foi a reedição do outro, executados em épocas distintas. Veja-se que o pedido da proponente para a realização do projeto 07.3911 ocorreu após finalizada a execução do projeto 06.7685. 
Quanto ao projeto 07.3903, não há informações pormenorizadas a respeito, nem processo autuado neste Tribunal a ele referente, o que obstaculiza o exame de eventual similaridade e sobreposição com o projeto 06.7734, ora em análise.
Nessas condições, em relação ao projeto em tela, considero não comprovada a irregularidade relacionada à sobreposição e similaridade de projetos, aventada pelo então Ministério da Cultura.  
Ainda assim, remanescem as demais questões que fundamentaram a reprovação das contas em exame, que se referem à ausência de comprovação da efetiva realização do projeto em questão e que justificam a condenação em débito dos responsáveis.
Com relação à Sra. Cláudia Pacheco de Souza, cabe asseverar que a gestora dirigiu a entidade entre 29/1/2008 e 29/1/2010 (peça 16, p. 97-99, do TC Processo 034.692/2018-5) , portanto no último ano de execução do projeto. Entendo, assim, inadequado que, à referida responsável, seja imputada a integralidade do débito, na forma proposta pela unidade técnica. Conforme evidenciado na relação de pagamentos ocorridos no âmbito do Pronac 06-7734 (peça 8, p. 80, 122-124) , a maioria dos pagamentos ocorreram entre dezembro de 2006 e novembro de 2007 (R$ 79.864,44, equivalente a 72,82% do total de R$ 109.670,41) .
Cabe, assim, a condenação da referida gestora, solidariamente com o Grêmio, pelo valor remanescente, por ela gerido, no total de R$ 29.805,97, captado no âmbito do Pronac 06-7734.
Considerando que os valores aplicados foram repassados antes da posse da gestora no cargo de presidente do Grêmio, adotarei como data de referência do débito correspondente a referente ao último pagamento por ela realizado (28/1/2009) , por ser mais benéfico à responsável. 
Entendo caracterizada a responsabilidade do Sr. Márcio Luciano Alves Ferreira pelos fatos narrados nos autos, ainda que a administração da entidade tenha sido delegada à Sra. Sidele Woehl, como procuradora da entidade, no período de 14/11/2006 a 14/11/2007 (peça 2, p. 85-87, do TC Processo 043.342/2018-3) .
Isso porque, conforme defendeu a unidade técnica, a outorga de poderes mediante procuração para representar a associação nas atividades de gestão, por si só, não exclui a responsabilidade do presidente, que mantém a condição de representante jurídico da entidade. Além disso, não há comprovação nos autos de que a procuradora designada se excedeu nos poderes que lhe foram conferidos, fato que poderia afastar a responsabilidade do delegante.
Conforme jurisprudência consolidada deste Tribunal, nas hipóteses em que há gestão de recursos públicos mediante incentivo fiscal (Lei Rouanet) , há responsabilidade solidária entre os gestores públicos e os efetivos responsáveis pelos atos praticados, eis que os primeiros têm o dever de selecionar bem os seus prepostos e, uma vez eleitos (culpa in eligendo) , a responsabilidade sob eles não cessa, devendo o delegante supervisionar lhes os atos praticados, sob pena de responder com eles (culpa in vigilando) . Nesse sentido, os Acórdão 296/2011-TCU-Segunda Câmara, rel. José Jorge, 1.190/2009-TCU-Plenário, rel. Walton Alencar Rodrigues, 1.715/2008-TCU-Plenário, rel. Benjamin Zymler, 3.765/2011-TCU-1ª Câmara, rel. Marcos Bemquerer, e 2.603/2011-TCU-Plenário, rel. Walton Alencar Rodrigues.
De idêntico modo, o débito a ser imputado ao Sr. Márcio Luciano Alves Ferreira deve se referir somente ao período em que geriu os recursos correspondentes, durante o prazo em que presidiu a entidade entre 7/7/2006 e 28/1/2008 (peça 2, p. 25, do TC Processo 043.342/2018-3; e peça 16, p. 25, 97-99 do TC Processo 034.692/2018-5) , no valor de R$ 79.864,44 do total do montante efetivamente captado, utilizando-se, nesse caso, como data a partir da qual incidirão os acréscimos legais, as datas dos créditos na conta específica dos valores captados e executados em sua gestão.
Observo que, ao não apresentarem suas defesas, os gestores desperdiçaram a oportunidade de juntar aos autos elementos que, de alguma forma, pudessem suprir a insuficiência documental para comprovar a boa e regular aplicação dos recursos captados com amparo no Pronac 06-7734, remanescendo, dessa forma, injustificados os fatos tidos por irregulares.
Destaco que a defesa apresentada pela Sra. Sidele Woehl, por não enfrentar objetivamente as questões imputadas no ofício citatório, não pode ser aproveitada aos demais responsáveis, conforme faculta o art. 161 do Regimento Interno deste Tribunal.
	Dessa forma, VOTO para que seja adotada a minuta de acórdão que trago à consideração deste colegiado.
TCU, Sala das Sessões Ministro Luciano Brandão Alves de Souza, em 24 de novembro de 2020.
Ministro VITAL DO RÊGO 
Relator